ACORDAO-COMPLETO-2461581

ACÓRDÃO 8933/2021 ATA 24/2021 - SEGUNDA CÂMARA

VISTOS, relatados e discutidos estes autos de tomada de contas especial originalmente instaurada pela Fundação Nacional de Saúde (Funasa) /Ministério da Saúde, em desfavor do Sr. Geraldo Francisco de Morais, em razão de omissão no dever prestar contas final dos recursos federais repassados pelo TC/PAC 0226/2008, ACORDAM os Ministros do Tribunal de Contas da União, reunidos em Sessão da Segunda Câmara, diante das razões expostas pelo Relator, em:	
9.1. considerar revel, para todos os efeitos, o Sr. Geraldo Francisco de Morais (CPF XXX.098.531-XX) , dando-se prosseguimento ao processo, nos termos dos arts. 12, § 3º, da Lei 8.443/1992 e 202, § 8º, do Regimento Interno do TCU;
9.2. rejeitar as alegações de defesa apresentadas pela construtora Porto Construções Ltda.-EPP (CNPJ 07.087.243/0001-58) ;
9.3. julgar irregulares, com fundamento nos arts. 1º, inciso I, 16, inciso III, alínea "c", 19, caput, e 23, inciso III, alínea "a", da Lei 8.443/1992 c/c os arts. 1º, inciso I, e 209, inciso III, do Regimento Interno do TCU, as contas do Sr. Geraldo Francisco de Morais (CPF XXX.098.531-XX) e da empresa Porto Construções Ltda.-EPP (CNPJ 07.087.243/0001-58) , em vista do disposto nos arts. 16, § 2º, da Lei 8.443/1992 e 209, §§ 5º e 6º, do Regimento Interno do TCU, condenando-os, conforme o caso, ao pagamento das quantias a seguir especificadas (em parte de forma  solidária) , com a fixação do prazo de quinze dias, a contar das notificações, para comprovarem, perante o Tribunal (art. 23, inciso III, alínea "a", da Lei 8.443/1992, c/c o art. 214, inciso III, alínea "a", do Regimento Interno do TCU) , o recolhimento das dívidas aos cofres da Fundação Nacional de Saúde, atualizadas monetariamente e acrescidas dos juros de mora, calculados a partir das datas discriminadas, até a data do recolhimento, na forma da legislação em vigor:
	Responsável: Geraldo Francisco de Morais (CPF XXX.098.531-XX) 
	VALOR ORIGINAL (R$) 
	Débito (D) / Crédito (C) 
	DATA DA OCORRÊNCIA

	540.000,00
	D
	6/4/2010

	540.000,00
	D
	10/9/2010

	167.919,28
	C
	22/12/2010

	270.000,00
	D
	20/6/2011

	540.000,00
	D
	20/6/2011

	810.000,00
	D
	28/11/2012

	14.344,83
	C
	14/8/2014

	Responsáveis: Geraldo Francisco de Morais (CPF XXX.098.531-XX) em solidariedade com a empresa Porto Construções Ltda.-EPP
	VALOR ORIGINAL (R$) 
	DATA DA OCORRÊNCIA

	167.919,28
	22/12/2010

9.4. aplicar, individualmente, ao Sr. Geraldo Francisco de Morais (CPF XXX.098.531-XX) e à empresa Porto Construções Ltda.-EPP (CNPJ 07.087.243/0001-58) a multa prevista nos arts. 19, caput, e 57 da Lei 8.443/1992 c/c os arts. 210, caput, e 267 do Regimento Interno do TCU, no valor de R$ 30.000,00 (trinta mil reais) e R$ 10.000,00 (dez mil reais) respectivamente, fixando-lhes o prazo de 15 (quinze) dias, a contar da notificação, para que comprovem perante o Tribunal (art. 23, inciso III, alínea "a", da Lei 8.443/1992, c/c o art. 214, inciso III, alínea "a", do Regimento Interno do TCU) o recolhimento da dívida aos cofres do Tesouro Nacional, atualizada monetariamente desde a data do acórdão até a do efetivo recolhimento, se for paga após o vencimento, na forma da legislação em vigor;
9.5. autorizar, desde logo, com fundamento nos art. 28, inciso II, da Lei 8.443/1992, a cobrança judicial das dívidas, caso não atendidas as notificações, conforme prevê o 219, inciso II, do Regimento Interno do TCU;
9.6. autorizar, desde logo, o pagamento das dívidas em até 36 (trinta e seis) parcelas mensais e consecutivas, nos termos do art. 217 do Regimento Interno, caso solicitado pelos responsáveis, fixando-se o vencimento da primeira parcela em quinze dias, a contar do recebimento da notificação, e o das demais a cada trinta dias, devendo incidir sobre cada parcela, os encargos legais devidos, na forma prevista na legislação em vigor; 
9.7.  alertar os responsáveis de que a falta de comprovação do recolhimento de qualquer parcela importará o vencimento antecipado do saldo devedor, nos termos do § 2º do art. 217 do Regimento Interno deste Tribunal;
9.8. encaminhar cópia deste Acórdão, bem como do relatório e do voto que o fundamenta, ao Procurador-Chefe da Procuradoria da República no Estado do Pará, para a adoção das medidas que entender cabíveis, em conformidade com o art. 16, § 3º, da Lei 8.443/1992 c/c o art. 209, § 7º, do Regimento Interno do TCU, informando-lhes que a presente deliberação, acompanhada do Relatório e do Voto que a fundamenta, está disponível para a consulta no endereço www.tcu.gov.br/acordaos, além de esclarecer que, caso requerido, o TCU poderá fornecer sem custos as correspondentes cópias, de forma impressa;
9.9. encaminhar cópia deste Acórdão à Fundação Nacional de Saúde e aos responsáveis, para ciência, informando que a presente deliberação, acompanhada do Relatório e do Voto que a fundamenta, está disponível para a consulta no endereço www.tcu.gov.br/acordaos, além de esclarecer que, caso requerido, o TCU poderá fornecer sem custos as correspondentes cópias, de forma impressa.

Tomada de Contas Especial (TCE) instaurada pela Fundação Nacional de Saúde (Funasa)/Ministério da Saúde, em desfavor do Sr. Geraldo Francisco de Morais, Prefeito municipal de Brejo Grande do Araguaia/PA entre 19/3/2009 e 31/12/2012, em razão de omissão no dever prestar contas final do TC/PAC 0226/2008.

Segunda Câmara

Prefeitura Municipal de Brejo Grande do Araguaia (PA).

3. Responsáveis: Geraldo Francisco de Morais (CPF XXX.098.531-XX); Porto Construções Ltda.-EPP (CNPJ 07.087.243/0001-58).

13.1. Ministros presentes: Bruno Dantas (Presidente) e Raimundo Carreiro (Relator).
13.2. Ministros-Substitutos convocados: Marcos Bemquerer Costa e André Luís de Carvalho.

ACORDAO-COMPLETO-2566084

Acórdão de Relação 8545/2022 - Segunda Câmara

Acórdão de Relação

RAIMUNDO CARREIRO

Adoto como Relatório, as instruções feita no âmbito da Secretaria de Controle Externo de Tomada de Contas Especial (peças 33 e 47) , elaboradas de forma consecutiva após o ingresso de resposta a diligência, ambas com a aprovação e aquiescência dos dirigentes da Unidade Técnica (peças 48 e 49) , verbis:
INTRODUÇÃO
1. 	Cuidam os autos de Tomada de Contas Especial (TCE) instaurada pelo Fundo Nacional de Saúde (Funasa) /Ministério da Saúde, por intermédio da sua Superintendência Estadual do Pará (Funasa/SUEST-PA) , em desfavor do Sr. Geraldo Francisco de Morais, CPF XXX.098.531-XX (peça 7) , na condição de prefeito municipal de Brejo Grande do Araguaia/PA, gestão de 19/3/2009 a 31/12/2012 (peça 5, p. 23) , em razão da omissão no dever legal de prestar contas final do TC/PAC 0226/08 (peça 1, p. 45-46) , de 31/12/2008, Siafi 648862 (peça 2, p. 100) , aprovado pelo Termo da Aprovação Formal do Termo de Compromisso da Funasa/TAFTC (peça 1, p. 48) , de 31/12/2008	, tendo como parte integrante do termo de compromisso o Plano de Trabalho/TAFTC (peça 1, p. 41-44) , apresentado por aquela municipalidade (Compromitente) , substituído, posteriormente, por novo Plano de Trabalho (peça 1, p. 75-77) .
2.	O objeto do Termo de Compromisso/Programa de Aceleração do Crescimento (TC/PAC) era a implantação do Sistema de Esgotamento Sanitário do município de Brejo Grande do Araguaia (PA) (peça 1, p. 75) . Essas ações e programas estavam inseridas no Programa de Aceleração do Crescimento (PAC) , sob as condições estabelecidas, dentre outros embasamentos legais, pela Lei 11.578/2007 (Lei do PAC) , Lei 8.666/1993, Instrução Normativa (IN) 1/1997 da Secretaria do Tesouro Nacional (STN) e Portaria Funasa 544/2008.
3.	Neste processo, quando nos referirmos aos atos administrativos da unidade descentralizada da Funasa no Pará (Funasa/Suest-PA) , indicaremos Funasa e de equipe técnica da Funasa/Suest/ Divisão de Engenharia de Saúde Pública (PA) , simplesmente Diesp-PA, órgão responsável pelo acompanhamento da execução física das obras naquela fundação; quanto a atos administrativos de outras unidades daquela fundação, mencionaremos a unidade específica da federação que o praticou, a exemplo da Funasa-DF (Funasa-Sede) .
HISTÓRICO
4.	Os recursos previstos para execução do ajuste em tela foram orçados em R$ 2.842.105,27, dos quais R$ 142.105,27 correspondiam à contrapartida do Compromitente e R$ 2.700.000,00 à conta da Funasa (Compromissária) , conforme Cláusula Segunda e Cláusula Primeira do TAFTC da Funasa (peça 1, p. 46 e 48) . O valor a cargo da Compromissária foi liberado em 3 (três) parcelas, conforme quadro abaixo: 
	DATA EMISSÃO DA OB (*) 
	DATA CRED C/C (**) 
	NÚMERO DA OB
	REPASSE
	VALOR R$
	AR-CELA
	REFERÊNCIA

	1/4/2010
	6/4/2010
	2010OB802664
	1º
	540.000,00
	1ª
	peça 1, p. 89, 101, 104,167, 179,  peça 5, p. 29

	8/9/2010
	10/9/2010
	2010OB809360
	2º
	540.000,00
		
	16/6/2011
	20/6/2011
	2011OB803961
	3º
	270.000,00
	2ª
	peça 1, p. 115, Peça 2, p. 71 e peça 5, p. 29

	16/6/2011
	20/6/2011
	2011OB803962
	4º
	540.000,00
		
	26/11/2012
	28/11/2012
	2012OB808053
	5º
	810.000,00
	3ª
	peça 2, p. 134, peça 4, p. 34, peça 5, p. 29

 (*) data de emissão da ordem bancária; (**) data do crédito em favor do Compromitente na conta corrente especifica do termo (Banco 001/Banco do Brasil S.A., Agência 4116-5, c/c 11.101-5, à peça 1, p. 167) 
5. 	O ajuste vigeu, inicialmente, de 31/12/2008 a 31/10/2009, conforme Cláusula Sétima do Termo de compromisso e respectivo Plano de Trabalho (peça 1, p. 43, 46, e 50) , sendo prorrogado "de ofício" para 16/7/2013 (peça 2, p. 138) , com prestação de contas final em 14/9/2013 (peça 4, p. 159) O 2º Termo Aditivo ao TC/PAC 226/08 (peça 1, p. 83-84) , de 11/2/2010, que contava como signatário o ex-prefeito Geraldo Francisco de Morais, tinha como objeto integrar novo Plano de Trabalho ao referido termo, com novo cronograma de execução e plano de aplicação, e o 3º Termo Simplificado (peça 1, p. 94) tinha como objeto registrar indicação orçamentária parcial de R$ 1.350.000,00 para complementação do valor pactuado.
6.	Na instrução preliminar de citação do TCU à peça 12	, de 25/7/2017, estão circunstanciados os demais elementos do caso, constatando-se que a tomadora de contas da Funasa e a CGU fundamentaram suas opiniões nos Parecer 	Técnico Funasa 24/2014 e 48/2015 e Parecer Financeiro Funasa129/2015 (peça 3, p. 94-95 e 102-105) , verificando-se naquela instrução do TCU, dentre outras propostas de encaminhamento:
	a) quanto a Irregularidade 1, constatada na execução físico-financeira do TC/PAC 226/2008, citar o Sr. Geraldo Francisco de Morais a apresentar alegações de defesa a respeito de:
	"a.1) Irregularidade 1: não comprovação da boa e regular aplicação dos recursos públicos federais repassados ao município de Brejo Grande do Araguaia (PA) por intermédio do Termo de Compromisso/Programa de Aceleração do Crescimento (TC/PAC) 226/2008;
		b.1) conduta: não comprovar a boa e regular aplicação dos recursos públicos federais, repassados por meio TC/PAC 226/2008, em razão de:
	b.1.1) 	não apresentação da documentação probatória da regular execução das despesas; 
		b.1.2) inexecução parcial do objeto do termo em 46,1%, com paralisação da obra desde 16/11/2013, apesar da liberação da totalidade dos recursos federais previstos, que montaram em R$ 2.700.000,00";
c.1) dispositivos infringidos: Constituição Federal (art. 70, parágrafo único) , Lei 8.443/1992 (art. 8º) , art. 66 do Decreto 93.872/1986, art. 93 do Decreto-lei 200/1967, Lei 8.666/1993, no que couber, Lei 11.578/2007, art. 28 da Instrução Normativa 1/1997 da STN e Portaria Funasa 544/2008, Cláusula Terceira -Da Prestação de Contas do TC/PAC 226/2008;
		d.1) Valor do débito/crédito: 	
	Valor original (R$) 
	 D/C (*) 
	 Data da Ocorrência

	540.000,00
	D
	6/4/2010

	540.000,00
	D
	10/9/2010

	167.919,28
	C
	22/12/2010

	270.000,00
	D
	20/6/2011

	540.000,00
	D
	20/6/2011

	810.000,00
	D
	28/11/2012

	14.344,83
	C
	14/8/2014

                                Valor atualizado até 25/7/2017, sem juros: R$ 3.695.721,68 (peça 9) ; (*) débito/crédito"
		b) quanto a Irregularidade 2, constatada na execução físico-financeira do TC/PAC 226/2008, citar, solidariamente, o ex-prefeito Sr. Geraldo Francisco de Morais e a empresa executora do ajuste, a apresentarem alegações de defesa a respeito de:
	"a.1) Irregularidade 2: inclusão indevida na planilha orçamentária apresentada pela Prefeitura Municipal de Brejo Grande do Araguaia (PA) para execução do TC/PAC 226/2008 do subitem 3.2.2 (escavação mecânica de valas para assentamento de rede coletora de esgoto em profundidade superior a 4 metros e menor ou igual a 6 metros) , pago para o fornecedor de serviços, constatando-se, posteriormente, pela fiscalização da Controladoria-Geral da União/CGU (Relatório de Ação de Controle-Fiscalização 201108530/2013) que a profundidade máxima das valas e cavas daquela rede coletora chegou ao máximo de 3,5 metros (vide itens 27.3 a 27.6 desta instrução) ;
		b.1) conduta do ex-prefeito Geraldo Francisco de Morais: pagar por serviços não prestados, no âmbito do Contrato de Prestação de Serviços 23/2010, com referência ao item 3.2.2 da planilha orçamentária para execução do TC/PAC 226/2008;
		b.2) conduta da empresa Porto Construções Ltda.-EPP: receber por serviços não prestados, no âmbito do Contrato de Prestação de Serviços 23/2010, com referência ao item 3.2.2 da planilha orçamentária para execução do TC/PAC 226/2008";
c.1) dispositivos infringidos: Constituição Federal (art. 70, parágrafo único) , Lei 8.443/1992 (art. 8º) , art. 66 do Decreto 93.872/1986, art. 93 do Decreto-lei 200/1967, arts. 62 a 64, art. 66 da Lei 8.666/1993, Cláusula Primeira do Contrato de Prestação de Serviços 23/2010 entre a Prefeitura Municipal de Brejo Grande do Araguaia (PA) e Porto Construções Ltda.-EPP;
		d.1) Valor do débito: 	
	Valor original (R$) 
	 Data da Ocorrência

	167.919,28
	22/10/2010

            			              Valor atualizado até 25/7/2017, sem juros: R$ 259.603,21 (peça 10) "
7.	Desse modo, em cumprimento ao Despacho s/n (peça 15) , de 12/9/2017, do Ministro-Relator, o qual anuiu à proposta da instrução preliminar do TCU à peça 12, foi promovida a citação do Sr. Geraldo Francisco de Morais, pelo Ofício 1994/2017-TCU/SECEX-PA, recebido no endereço do destinatário em 27/11/2017, e da empresa executora do termo, a Porto Construções Ltda.-EPP, pelo Ofício 1757/2017-TCU/SECEX-PA, recebido no endereço da destinatária em 5/10/2017 (peças 16 e 22) .
8.	O ex-prefeito, o Sr. Geraldo Francisco de Morais manteve-se silente.
9.	A empresa Porto Construções Ltda.-EPP alegou (peça 26) , na pessoa de seu representante legal (peça 18) , em síntese, preliminarmente (peça 26, p. 2-7, itens 6 a 23) :
		a) que a responsabilidade solidária de terceiro contratado pela administração pública (Compromitente) por ato ilícito na execução de recursos públicos federias deve ser provada pelo TCU, quer dizer, o ônus da prova da ocorrência do ilícito administrativo seria do TCU, mencionando: "a inaptidão da Administração municipal de Brejo Grande do Araguaia (PA) para demonstrar a regularidade da aplicação/pagamento pelos serviços não pode ter o condão de penalizar indevidamente a empresa que sempre agiu de boa-fé. Cabe ao gestor o ônus da prova da boa e regular aplicação desses recursos. A imputação de irregularidade à empresa por mera presunção de prejuízo ao erário, por falha na prestação de contas, contraria os princípios do contraditório, da ampla defesa e o direito de ter uma jurisdição de contas justa" (...) "não é razoável exigir-se da defendente, uma empresa de pequeno porte, ter todos os meios de prova necessários à comprovação da completa prestação de serviços já executados. Como exemplo, cita-se a falta da planilha de cálculo de dimensionamento da rede coletora e da planilha orçamentária, de indiscutível importância para o deslinde da questão e elisão do débito imputado" (peça 26, p. 2-4, itens de 6 a 12) ;
	b) "exauriu o prazo legal para a atuação do TCU, através da tomada de contas especial, visto que decorridos mais de 5 (cinco) anos da data do último pagamento para a construtora (22/12/2010	) " (peça 26, p. 4-7, itens de 13-15 e  17-23) ;    
	c) que o relatório do tomador de contas da Funasa e o do Ministério da Transparência (ex- CGU) não vislumbraram responsabilidade da empresa, tampouco foi indicado, no relatório de ação de controle-fiscalização, realizado pela antiga CGU, qualquer ato irregular da empresa, doloso ou culposo (peça 26, p. 6, item 16)    
10.	E no mérito, a empresa trouxe ao processo suas alegações de defesa (peça 26, p. 8-12, itens 24-48) , justificando que:
	a) "prestou os serviços regularmente, como comprovam as notas fiscais de prestação de serviço de engenharia, com atesto dos serviços executados no verso por fiscal da prefeitura (como constatado pela Funasa, peça 1, p. 125) , legitimando a execução da obra"; a obra foi iniciada em 6/4/2010 e a etapa de "movimentação de terra foi, portanto, realizada, até porque se trata de atividade necessária já no início das obras do esgotamento sanitário"; e a Funasa constatou que a obra estava executada em 56,20% na última visita técnica do órgão (20/5/52014) " (peça 26, p. 8-9, itens 28 a 30) ;
	b) a planilha orçamentária tem natureza estimativa e foi elaborada pela Prefeitura Municipal de Brejo Grande do Araguaia (PA) , e essa natureza "gera a possibilidade da ocorrência de erros e omissões, desde que em limites que não prejudiquem ou inviabilizem o projeto" e "eventuais erros e omissões na planilha de redimensionamento, na hipótese de ocorrerem, não caracterizaram, por si só, inconsistência, falha ou irregularidade, pois é o conjunto de documentos, entre eles as especificações técnicas e os projetos básicos e específicos que, em conjunto com a planilha orçamentária, definem os serviços a serem realizados" (peça 26, p. 9, itens 31 e 32) ;
	c) ocorreu um equívoco no relatório de fiscalização da ex-CGU no sentido de que a "profundidade das valas e cavas varia em função da declividade necessária para o escoamento dos efluentes, que definirá a cota de corte necessária (escavação) e o tipo de escoramento da vala, sendo ilegítimo concluir com uma única análise que a profundidade máxima "não ultrapassou 3,5 metros" naquele serviço, em um universo de 7.723 metros lineares de rede coletora de esgoto", com proposta de glosa integral dessa despesa (peça 26, p. 9, itens 33 e 34) ;
	d) a ex-CGU chegou à conclusão que toda a rede  de esgoto construída de 7.723 metros estava com escavação de no máximo 3,5m de profundidade das valas e cavas, com base em uma amostragem que não obedeceu aos critérios de evidência e materialidade para sua coleta, amostragem que não foi representativa para se chegar a uma conclusão do todo, para se indicar com segurança que a escavação da rede coletora toda ou em grande parte teria sido inferior ao que determinava o plano de trabalho aprovado, ou seja, de 4 a 6 metros de profundidade (peça 26, p. 9-10, itens 35 a 39) ; 
	e) a norma de procedimento de aceitação do Departamento Nacional de Estradas e Rodagens (DNER) preconiza um número mínimo de cinco amostras para que a probabilidade de um serviço de boa qualidade (risco do executante) seja aceitável (peça 26, p. 10, item 40 e p. 33-39) ;
	f) não houve o "dano ao erário caracterizado pelo superdimensionamento de projetos, estipulando dimensões, quantidades, e/ou qualidades de materiais ou serviços além das necessárias segundo práticas e normas de engenharia vigentes à época do projeto", (...) "definido como superfaturamento por superdimensionamento" e se tivesse ocorrido esse dano, a empresa não seria responsável por não ter elaborado o projeto do TC/PAC 0226/08 (peça 26, p. 11-12, itens 41-48) .
EXAME TÉCNICO
11.              	Verifica-se que a irregularidade/conduta (Irregularidade 2) atribuída à empresa Porto Construções Ltda.-EPP encontra-se caracterizada na instrução do TCU à peça 12, nas seguintes passagens:
"23.              O Memorando 303 (peça 4, p. 118) , de 31/3/2015, da Auditoria Interna da Funasa (DF) , solicitou manifestação da Funasa a respeito das constatações de irregularidades registradas no Relatório de Ação de Controle-Fiscalização 201108530 (peça 4, 125-133) , de 25/6/2013 (peça 4, p. 131) , por ocasião de fiscalização da CGU na municipalidade em pauta, dentre as quais:
a)	          				no item 3.2-Movimentação de Terra, da planilha orçamentária apresentada pela Compromitente à CGU, houve inclusão indevida do subitem 3.2.3 ("escavação mecânica de valas para assentamento de rede coletora em profundidade superior a 4 metros e menor ou igual a 6 metros) , ficando constatado que a profundidade máxima das valas e cavas daquela rede coletora chegou ao máximo de 3,5 metros, com proposta de glosa total daquele subitem, orçado a R$ 167.919,28, pois ocorreu o superdimensionamento da planilha orçamentária (peça 4, p. 127-128, constatação 3) ;"
	"27.4.	             A Prefeitura Municipal de Brejo Grande do Araguaia (PA) firmou contrato com a empresa Porto construções Ltda.-EPP, mediante Contrato de Prestação de Serviços 23 (peça 2, p. 55-56) , de 6/4/2010, com o objetivo que aquela construtora executasse o objeto do TC/PAC 226/2008.
27.4.1             	Compulsando-se os autos, verifica-se que na prestação de contas da 1ª parcela do ajuste, a Compromitente declarou no Anexo XII-Relação de Pagamentos Efetuados, pagamentos de R$ 1.096.195,00 à construtora Porto Construções Ltda.-EPP, no período de 12/4 a 22/12/2010, resultado da liquidação das Notas Fiscais de Serviços 285 e 403, de R$ 556.200,00 e 539.995,00, respectivamente, emitidas por aquela empresa (peça 1, (peça 1, p. 162, p. 202 e peça 2, p. 7) . Esses valores foram recebidos pela Porto Construções Ltda.-EPP por conta da execução do objeto do TC/PAC 226/2008, conforme recibos à peça 1, p. 203-206 e peça 2, p. 3-6 e 8-16.
27.5.	              Como o serviço do item 3.2-Movimentação de Terra caracteriza-se como atividade a ser realizada no início de obras de construção do esgotamento sanitário e a obra encontra-se paralisada, infere-se que o subitem daquele serviço, o 3.2.3 ("escavação mecânica de valas para assentamento de rede coletora em profundidade superior a 4 metros e menor ou igual a 6 metros) , foi incluído na planilha orçamentária, foi pago à construtora no valor de R$ 167.919,28, porém não foi realizado o serviço, pois a fiscalização da CGU detectou que a profundidade máxima das valas e cavas utilizadas na obra não ultrapassou 3,5 metros. Assim, caracterizou-se o recebimento de recursos federais pela empresa Ponto Construções Ltda.-EPP por serviços não prestados, com responsabilização solidária do ex-prefeito Geraldo Francisco de Morais, que, consequentemente, pagou por serviços não executados.
27.6.              													A data da proposta desse débito solidário de R$ 167.919,28, fixa-se o último pagamento efetuado para a construtora realizado em 22/12/2010, conforme Anexo XII-Relação de Pagamentos Efetuados acima mencionado (peça 1, p. 162) , resultando na planilha de débito, a seguir:"
				Data 
	D/C 
	Valor R$

	22/12/2010
	D
	167.919,28

	    Total do débito R$   
	167.919,28

Análise das alegações de defesa da empresa Porto Soluções quanto ao ônus da prova (item 9-"a") 
12.	A alegação do responsável de que caberia ao gestor (Compromitente) a produção de provas para comprovar a regularidade da aplicação dos recursos públicos repassados por convênio é pacífica  neste Tribunal. Por força do que dispõe o art. 70, parágrafo único, da Constituição Federal, bem assim o art. 93 do Decreto-Lei 200/1967 c/c o art. 66 do Decreto 93.872/1986, resta claro que tal comprovação compete, exclusivamente, ao gestor dos recursos, no caso concreto, o gestor dos recursos federais repassados à conta do TC/PAcórdão 226/2008-TCU-Plenáriorefeito Sr. Geraldo Francisco de Morais. 
12.1.		Ao contrário do que alega a Empresa, a sua responsabilização solidária neste processo não decorreu de falhas na prestação de contas, a qual não está obrigada a apresentar, mas em razão de irregularidade na execução do item "3.2.2. -Movimentação de Terra" da planilha orçamentária para execução do TC/PAC 226/2008 do processo ("escavação mecânica de valas para assentamento de rede coletora em profundidade superior a 4 metros e menor ou igual a 6 metros) , uma vez que a equipe de fiscalização da CGU detectou que a profundidade máxima das valas e cavas utilizadas na obra não ultrapassou 3,5 metros. Nesse sentido a responsabilidade solidária decorre da sua conduta de receber por serviços não prestados, no âmbito do Contrato de Prestação de Serviços 23/2010, com referência ao item 3.2.2 da planilha orçamentária para execução do TC/PAC 226/2008, conforme instrução à peça 12 e ofício citatório à peça 16.
12.2	Em processo de tomada de contas especial, ao se identificar dano causado por terceiros na execução de despesas custeadas com recursos públicos, o TCU tem jurisdição própria e privativa sobre as pessoas e matérias sujeitas à sua competência, abrangendo todos os responsáveis pela aplicação de recursos federais, inclusive aqueles terceiros que firmaram o contrato administrativo com a Prefeitura Municipal de Brejo Grande do Araguaia (PA) para execução de obra pública, no caso a empresa Porto Soluções, segundo artigos 4º e 5º da Lei 8.443/1992.
12.3.	Já o parágrafo 2° do art. 16 da mesma lei determina que deve o Tribunal, ao julgar irregulares as contas, fixar a responsabilidade solidária do agente público que praticou o ato irregular, e do terceiro que, como contratante ou parte interessada na prática do mesmo ato, de qualquer modo haja concorrido para o cometimento do dano apurado.
12.4		No caso em tela, em que a obrigação foi assumida entre a empresa Porto Soluções e a Prefeitura Municipal de Brejo Grande do Araguaia (PA) , na pessoa do ex-prefeito responsável, resta claro que a empresa é o terceiro mencionado no § 2º do artigo 16 da Lei 8.443/1992.
12.5			Nesse sentido, a jurisprudência consolidada aponta que o TCU, quando do julgamento pela irregularidade das contas de determinado responsável, pode fixar, quanto ao débito apurado, a responsabilidade solidária de agente privado que haja concorrido para o dano, podendo ainda condená-lo ao pagamento da multa prevista no art. 57 da Lei 8.443/1992 (Acórdão 2262/2015-TCU-Plenário, 3.099/2015-TCU-1ª Câmara-Relator Ministro José Múcio Monteiro, 6.412/2015-TCU-2ªCâmara-Relator Ministro Marcos Bemquerer, 8.670/2015-TCU-2ª Câmara-Relatora Ministra Ana Arraes) .
12.6		Dessa forma, ante as informações contidas nos autos, o TCU tem competência para condenar de forma solidária o Sr. Geraldo Francisco de Morais, bem como a empresa Porto Soluções, nos termos do art. 16, § 2°, da Lei 8.443/1992. 
12.7.			Desse modo, rejeitam-se tais alegações de defesa da empresa responsável.
Análise das alegações de defesa da emp. Porto Soluções quanto à prescrição da TCE (item 9-"b") 
13.	A empresa defendente informou que o último pagamento por ela recebido por conta do contrato administrativo para execução do TC/PAC foi em 22/10/2010 e ela só foi citada pelo TCU por dano causado ao erário em relação à execução física daquele ajuste em 5/10/2017, portanto transcorrido o prazo de mais 5 anos, socorrendo-se desse prazo com base no art. 1º do Decreto 20.910/1932, art. 1º da Lei 9873/1999 e RE 669.069 do STF para alegar que estaria prescrito a pretensão da União de cobrar débito referente ao dano em análise.
13.1. 	O Decreto 20.910/1932	, art. 1º trata de dívidas passivas da União, estado e municípios, quando o Estado deve para um administrado, prescrevem em cinco anos o direito da parte interessada de haver seus créditos junto àqueles entes públicos, não sendo aderente ao caso concreto.
	Art. 1º As dívidas passivas da União, dos Estados e dos Municípios, bem assim todo e qualquer direito ou ação contra a Fazenda federal, estadual ou municipal, seja qual for a sua natureza, prescrevem em cinco anos contados da data do ato ou fato do qual se originarem. 
13.2.		O art. 1º da Lei 9873/199 trata do prazo para que a União exerça o poder de polícia para apurar infrações à 				legislação em vigor, não aderente ao caso concreto que versa sobre infração administrativa. 
Art. 1o  Prescreve em cinco anos a ação punitiva da Administração Pública Federal, direta e indireta, no exercício do poder de polícia, objetivando apurar infração à legislação em vigor, contados da data da prática do ato ou, no caso de infração permanente ou continuada, do dia em que tiver cessado.
13.3.	A tese fixada pelo STF no RE 669.	069 (Repercussão Geral 666) , que trata da incidência da prescrição nos débitos com a União decorrentes de ilícitos civis (prazo prescricional de cinco anos) , não alcança prejuízos que decorram de ilícitos administrativos, como aderente ao caso concreto (Enunciado Acórdão 5928/2016-TCU-Segunda Câmara - Ministro Vital do Rêgo) .
13.4.	O dano ao erário, ainda que seja causado por terceiro que contrata com a administração pública para executar despesas cobertas por recursos públicos, e o tempo para que o Estado se ressarça dessa perda (prescrição desse exercer esse direito) , obedece ao art. 37, § 5º, da Constituição Federal. No que se refere à pretensão punitiva, diante da inexistência de normativo específico acerca da prescrição das sanções no âmbito dos processos do TCU, a jurisprudência se consolidou no sentido de aplicar as regras gerais estabelecidas no Código Civil, conforme os Acórdão 2073/2011-TCU-Primeira Câmara-Ministro Relator José Múcio Monteiro, 5/2003-Segunda Câmara-Ministro Relator Benjamin Zymler e 474/2011- Plenário-Ministro Relator José Jorge Assim, quanto ao débito, a ação é imprescritível, e quanto à aplicação de sanções (multas) , ela prescreve em dez anos a contar da data de ocorrência d		as irregularidades.
13.5		Não se acatam, por conseguinte, as alegações de defesa da empresa quanto ao que foi descrito no item 11-"b".
Análise das alegações de defesa da emp. Porto Soluções quanto à ação do TCU (item 9-"c") 
14.	A empresa defendente alega que no âmbito do controle interno, o tomador de contas da Funasa não lhe imputou responsabilidade pelo dano ora verificado.
14.1.	Sobre esse assunto, cabe esclarecer que o pronunciamento do controle interno não vincula a análise desta Corte de Contas, que pode acompanhar as decisões daquele órgão ou pronunciar-se contrário, caso identifique fatos para isso. Assim não fosse, perderia a razão de existência das duas modalidades de controle, interno e externo. 
14.2.	De acordo com suas atribuições constitucionais, este Tribunal não está obrigado a seguir eventual entendimento de outros órgãos da administração pública, devendo realizar de forma autônoma e independente a apreciação da regularidade das contas dos gestores de bens e direitos da União. São nesse sentido os Acórdão 6668/2015-TCU-Segunda Câmara-Relator Ministro Vital do Rêgo				, 1.568/2015-TCU-2ª Câmara-Relatora Ministra Ana Arraes, 137/2015-TCU-1ª Câmara-Relator Ministro Walton Alencar Rodrigues		, 1537/2014-TCU-Plenário) .
14.3.	Rejeitam-se tais alegações de defesa da empresa Porto Soluções.
Análise em conjunto das alegações de defesa da emp. Porto Soluções quanto ao mérito da imputação de responsabilidade (itens 10-"a" a "f") 
15.	Analisando-se em conjunto as alegações apresentadas quanto a execução do item 3.2.2 da planilha orçamentária (mérito da irregularidade 2) , verifica-se que a atividade de "movimentação de terras" para instalação da rede coletora de esgoto foi executada pela empresa, pois trata-se de atividade de caráter inicial à construção desse tipo de obra, há registro da 1ª visita in loco da Diesp-PA, em 12/6/2012, de que 45,5 % da obra estava executada, com            7.604,13 metros da rede instalada e que serviços posteriores a essa etapa mencionada estavam em execução, como a interligação de beneficiários ao sistema de esgoto (Etapa 4-Ligações Domiciliares) (peça 2, p. 110) . 
15.1.	A defendente alega que a questão que se coloca é quanto a profundidade de escavação da rede adutora, com a fiscalização da CGU em 2013 indicando que não alcançou 3,5 m de profundidade, diante de uma profundidade de escavação prevista no plano de trabalho de 4 a 6 metros, denotando que isso poderia fragilizar toda a rede de esgotos e que a quantidade de terras movimentada paga pela Compromitente teria sido maior do que foi efetivamente executada.
15.2	A empresa explicou que houve equívoco nas avaliações da fiscalização da CGU quanto à profundidade das valas e cavas para instalação da rede adutora, no sentido de que não se explicitou quantas amostras foram coletadas para se chegar à conclusão que a rede coletora estava instalada a menos de 4,00 metros de profundidade, além disso, não foi indicado os trechos da rede de esgoto onde foi efetuada essa coleta. Não se podia, portanto, concluir que em toda extensão de 7.723 lineares da rede de esgoto a profundidade escavada não chegou a 3,5 metros. 
15.3.	De acordo com os normativos de engenharia para auditoria de obras, carreados ao processo pela empresa, preconizam que pelo menos cinco amostras sejam colhidas numa obra para se inferir que um todo de um serviço pode ser rejeitado.
15.4.	Apesar de concordar-se com as argumentações técnicas apresentadas pela empresa defendente, a citação do TCU não trata de tais aspectos. 
15.5.	Note-se que a equipe da CGU solicitou à Funasa os processos administrativos a respeito do TC/PAC 0226/08 (processos 25100.018.465/2008-85 e 25200.017.158/2007-78) e os analisou em conjunto com o projeto técnico da obra, verificando que o novo plano de trabalho previa os seguintes serviços: Etapa 1-Serviços Preliminares, 01 unidade; Etapa 2-Estação de Tratamento de Esgoto, 01 unidade; Etapa 3-Rede coletora de esgoto, 7.723 metros; Etapa 4-Ligações Domiciliares, 934 unidades; Etapa 5- Casa do Operador, 01 unidade; Etapa 6-Instalações Elétricas, 01unidade; Etapa 7-Limpeza Final da Obra, 01 unidade. 
15.5.1.	Como resultado, a CGU registrou em sua Constatação 003 que o plano de trabalho previa a instalação da rede coletora de esgotos em cavas e valas de profundidade máxima de 3,5 metros e havia sido incluída subitem de escavação também de 4 a 6,00 metros, o subitem 3.2.3, na planilha orçamentária, e que essas últimas profundidades não condiziam com o que havia sido programado, porém foram pagas indevidamente para a empresa Porto Soluções (peça 4, p. 127) .
15.5.2.	Para se chegar a essa constatação, a CGU examinou o projeto do traçado da rede coletora de esgoto, a planilha de cálculo de dimensionamento da rede coletora e a planilha orçamentária, não havendo a evidência de coleta de amostras ao longo daquela rede instalada para verificação da profundidade da cavas e valas que receberam a tubulação central de esgoto (peça 4, p. 127, "Evidências") .
15.6.	Não há registro na fiscalização que houve coleta de amostras para se verificar se a profundidade da rede coletora atingiu ao plano de trabalho/projeto básico, mas que uma outra profundidade de escavação não prevista na proposta estava incluída na planilha orçamentária e havia sido paga para a empresa executora: subitem 3.2.3: "escavação mecânica de valas para assentamento de rede coletora em profundidade superior a quatro metros e menor ou igual a seis metros".
15.7.	Após a constatação da inclusão indevida do item 3.2.3 na planilha orçamentária, a CGU propôs a glosa dessas despesas, em decorrência do superdimensionamento daquela planilha, no valor do item 3.2.3 impugnado de R$ 167.919,28, referente à uma movimentação de volume de terras aproximadamente 19.307,73 m³, a R$ 8,70/m³ (peça 4, p. 127) . 
15.8.	A defendente alega ainda que se porventura na planilha orçamentária houvesse a inclusão de item construtivo que não fosse condizente com o objeto do TC/PAC 0226/08 (o que chamou de dano ao erário por superfaturamento por superdimensionamento) , essa responsabilidade era da Compromitente. Quanto a esse aspecto, os argumentos apresentados pela defendente não prosperam, dado que ao participar do processo licitatório do ajuste, teve ciência do plano de trabalho e projeto básico apresentado pela Compromitente, consequentemente da planilha orçamentária, apresentando proposta, no caso vencedora, e firmando contrato administrativo com a administração pública aderindo ao referencial daquele sistema de esgotamento preconizado.	
15.9.	Note-se que o ofício citatório do TCU descreve a irregularidade (irregularidade 2) como "inclusão indevida na planilha orçamentária" do subitem 3.2.3, serviço pago pela Compromitente para a empresa indevidamente, pois não foi realizado, porque foi executado cavas e valas de no máximo   3,5 metros de profundidade. Portanto, a empresa executora recebeu por serviços não entregues, ou seja, pelo serviço descrito no subitem 3.2.3 da planilha orçamentária, não realizado.
15.10. 			Desse modo, rejeita-se as alegações de defesa da empresa Porto Soluções (mérito) , que trataram da execução em si dos serviços que o TCU sustenta que não foram prestados no âmbito do TC/PAC 0226/08.
Análise da revelia do ex-prefeito Geraldo Francisco de Morais e da boa-fé do responsável 
16.	Regularmente citado conforme parágrafo 6 desta instrução, o ex-prefeito Geraldo Francisco de Morais não se manifestou nos autos, permanecendo silente até a presente data. Transcorrido o prazo regimental fixado e mantendo-se inerte o responsável, impõe-se que seja considerado revel, dando-se prosseguimento ao processo, de acordo com o art. 12, § 3º, da Lei 8.443/1992.
17.	Ao não apresentarem sua defesa, o ex-prefeito responsável deixou de produzir provas para elidir suas condutas ilícitas, em afronta as normas que impõem aos gestores públicos a obrigação legal de, sempre que demandados pelos órgãos de controle, apresentar os documentos que demonstrem a correta utilização das verbas públicas, a exemplo do contido no art. 93 do Decreto-Lei 200/67 (Quem quer que utilize dinheiros públicos terá de justificar seu bom e regular emprego na conformidade das leis, regulamentos e normas emanadas das autoridades administrativas competentes) .
18.	Configurada sua revelia frente à citação deste Tribunal e inexistindo a elisão da sua responsabilização pelas irregularidades imputadas, e tampouco havido o recolhimento aos cofres públicos dos recursos recebidos, não resta alternativa senão de dar seguimento ao processo proferindo julgamento sobre os elementos até aqui presentes, que conduzem à proposta de julgar as contas irregulares pelas condutas ilícitas mencionadas no parágrafo 6 desta instrução, as quais levaram o não atingimento da etapa útil do objeto do TC/PAC 0226/08, com impugnação integral das despesas incorridas.
19.	Observe-se que em se tratando de processo em que a parte interessada não se manifestou acerca das irregularidades imputadas, não há elementos para que se possa efetivamente aferir e reconhecer a ocorrência de boa-fé na conduta do responsável, podendo este Tribunal, desde logo, proferir o julgamento de mérito pela irregularidade das contas, conforme preceitua o art. 202, §§ 2º e 6º do Regimento Interno do TCU.
20.		Esse entendimento está amparado nos Acórdão 133/2015-TCU-Primeira Câmara-Ministro Relator Bruno Dantas, 2.455/2015-1ª Câmara-Ministro Relator Bruno Dantas	, 3.604/2015-TCU-1ª Câmara-Ministro Relator Bruno Dantas, 5.070/2015-2ª Câmara-Ministro Relator André de Carvalho e 2.424/2015-TCU - Plenário-Ministro Relator Benjamin Zymler.
Análise quanto a boa-fé da pessoa jurídica responsável (Porto Soluções) 
21.	Importante salientar que, conforme jurisprudência desta Corte de Contas, não reconhecida a boa-fé na conduta da pessoa física responsável pelo débito apurado, não há razões, em termos de isonomia, economia processual e fundamento jurídico, para que seja conferida oportunidade preliminar de recolhimento de débito (art. 202, § 3º, do Regimento Interno/TCU) à pessoa jurídica responsabilizada solidariamente pelo dano (em face da impossibilidade de avaliação da boa-fé deste tipo de ente) , devendo o Tribunal, desde logo, proferir o julgamento definitivo de mérito pela irregularidade das contas (Acórdão 2649/2015-TCU-Segunda Câmara, Min. Relatora Ana Arraes) .
Quantificação do débito
22.	A quantificação do débito aos responsáveis segue às análises e distribuição dos valores contidos no campo "Proposta de Encaminhamento" da instrução (citação) do TCU à peça 12, a saber:
	a) débito com proposta de imputação ao ex-prefeito Geraldo Francisco de Morais (Irregularidade 1) : 
		Data da ocorrência
	D/C (*) 
	Valor original R$

	6/4/2010
	D
	540.000,00

	10/9/2010
	D
	540.000,00

	22/12/2010
	C
	167.919,28

	20/6/2011
	D
	270.000,00

	20/6/2011
	D
	540.000,00

	28/11/2012
	D
	810.000,00

	14/8/2014
	C
	14.344,83

	Total do débito R$ 
	2.685.655,17

b) débito (solidário) com proposta de imputação ao ex-prefeito Geraldo Francisco de Morais e à empresa Porto Construções Ltda.-EPP (Irregularidade 2) , valor conforme planilha do parágrafo 11 desta instrução: 
		Data da ocorrência
	D/C (*) 
	Valor original R$

	22/12/2010
	D
	167.919,28

	Total do débito R$ 
	167.919,28

Prescrição da pretensão punitiva do TCU
23.	Com relação à ocorrência da prescrição da pretensão punitiva, prevalece neste Tribunal o entendimento de que a Lei 9.873/1999, que regula a ação punitiva movida pela Administração Pública Federal no exercício do poder de polícia, e o Decreto 20.910/1932, que disciplina a cobrança de dívidas passivas da União, dos estados e dos municípios, não se aplicam aos processos de controle externo.
24.	Diante da inexistência de normativo específico acerca da prescrição das sanções no âmbito dos processos do TCU, a jurisprudência se consolidou no sentido de aplicar as regras gerais estabelecidas no Código Civil, conforme os acórdãos 1.727/2003, 330/2007 e 2.073/2011, da Primeira Câmara, 8/1997 e 11/1998 e 5/2003, da Segunda Câmara, 71/2000, 61/2003, 771/2010 e 474/2011, do Plenário.
25.	No presente caso, os atos irregulares caracterizados pela instrução do TCU (peça 12) foram praticados:
	a) irregularidade 1: em 16/11/2013, por ocasião da 5ª visita técnica in loco da Diesp-PA, constatou-se que a obra estava inacabada, paralisada e não havia alcançado a etapa útil preconizada no plano de trabalho, com ciência da irregularidade ao ex-prefeito Geraldo Francisco de Morais em 10/9/2014,  antes portanto do transcurso de mais de 10 anos entre a constatação da irregularidade 1 e data da ciência ao responsável (vide itens 17 a 20 da instrução do TCU à peça 12) , não havendo prescrição da pretensão punitiva do TCU, conforme Código Civil, art. 205;	
	b) irregularidade 2: em 25/6/2013 a fiscalização in loco da ex-CGU constatou a irregularidade 2, com ciência do ilícito aos responsáveis solidários, a empresa Porto Soluções o ex-prefeito Geraldo Francisco de Morais, em 5/10/2017 e 27/11/2017, respectivamente, e ainda que os últimos pagamentos efetuados para empresa construtora serem de 22/10/2010, transcorreram-se menos de 10 anos  antes da constatação daquela irregularidade e a ciência dos responsáveis solidários (vide itens 7 e 10) desta instrução, não havendo prescrição da pretensão punitiva do TCU, conforme Código Civil, art. 205. 
26.		Reconhecida a interrupção do prazo prescricional para as irregularidades 1 e 2, nos termos do art. 202, inciso I, do Código Civil, inexiste no presente processo óbice ao exercício da ação punitiva por parte deste Tribunal.
Informações adicionais
27.	Na fase de adoção de medidas saneadoras da TCE, a instrução do TCU à peça 12, parágrafos 30 a 30.2, registrou que: 
30.	Além dessas irregularidades que causaram dano ao erário, o Relatório de Ação de Controle-Fiscalização 201108530 da CGU, de 25/6/2013, constatou que em 2009, o servidor que emitiu o parecer técnico de engenharia aprovando o plano de trabalho/pré-projeto do TC PAC 226/208, não recebeu pagamento de diárias para desenvolver visita técnica "in loco" no município de Brejo Grande do Araguaia (PA) , visita que declarou realizada em 4/11/2009, conforme Relatório Técnico Preliminar (peça 1, p. 68) ,  ipisis litteris: "Informo que os itens do check-list foram verificados e não há nenhum impedimento para aprovação do projeto; o qual foi devidamente analisado sob o ponto de técnico de engenharia. Sendo assim, aprovo o projeto em questão" (peça 1, p. 69) .
30.1.		      Apesar do Relatório 201108530 da CGU concluir que há indício de irregularidade evidenciada pela constatação 6, descrita como "projeto aprovado por consultor técnico da Funasa/PA que não realizou visita técnica ao município", o relatório do tomador de contas da Funasa e o próprio Relatório de Auditoria 755/2016 do Ministério da Transparência (ex- CGU) não trataram do caso.
	30.2.	             Reflexamente, avalia-se que há a possibilidade de emissão de parecer técnico onde se registrou uma visita in loco ao município de Brejo Grande do Araguaia (PA) , sem que essa visita tenha de fato ocorrido, com influência na aprovação do TC/PAC 226/2008. Neste sentido, entendemos pertinente, mas apenas quando da manifestação do mérito do processo, propor esclarecimentos do Ministério da Transparência (ex-CGU) quanto à adoção ou não de medidas administrativas disciplinares a respeito do indício de irregularidade daquela constatação
28.	Neste sentido, cabe determinar ao Ministério da Transparência, Fiscalização e Controle (ex-CGU) que preste a esta Corte de Contas, no prazo de sessenta, informações sobre	 quais as providências tomadas quanto ao indício de irregularidade ínsita na Constatação 6 do Relatório de Ação de Controle-Fiscalização 201108530 da CGU, de 25/6/2013 (peça 4, p. 130-133)	.
CONCLUSÃO
29.		Tendo em vista que houve a citação dos responsáveis pelos motivos externados pela instrução do TCU à peça 12, analisadas e rejeitadas as alegações de defesa da empresa Porto Soluções e transcorrido o prazo regimental fixado e mantendo-se inerte o ex-prefeito responsável o Sr. Geraldo Francisco de Morais, impõe-se que este seja considerado revel, dando-se prosseguimento ao processo, de acordo com o art. 12, § 3º, da Lei 8.443/1992. Propõe-se, por conseguinte, o julgamento pela irregularidade das contas dos responsáveis com fundamento no art. 16, inciso III, alínea "c" da Lei 8.443/1992, condenando-os em débito, conforme valores respectivos mencionados no parágrafo 22 desta instrução (atualizações monetárias às peças 31 e 32) e matrizes de responsabilização à peça 30 dos autos.
30.		Propõe-se também encaminhar cópia da deliberação que vier a ser proferida, bem como do relatório e do voto que a fundamentarem, ao Procurador-Chefe da Procuradoria da República no Estado do Pará, nos termos do § 3º do art. 16 da Lei 8.443/1992, dentre outras propostas de encaminhamento.
PROPOSTA DE ENCAMINHAMENTO
31.		Ante os fatos expostos, submetemos os autos à apreciação, propondo o envio desses autos ao Gabinete do Exmo. Ministro-Relator José Múcio Monteiro para:
I) considerar, para todos os efeitos, revel o Sr. Geraldo Francisco de Morais, CPF XXX.098.531-XX, ex-prefeito de Brejo Grande do Araguaia (PA) , dando-se prosseguimento ao processo, conforme preceitua o art. 12, § 3º, da Lei 8.443/1992 c/c o art. 202, § 8º, do RI/TCU;
II) rejeitar as alegações de defesa apresentadas pela construtora Porto Construções Ltda.-EPP (nome de fantasia, Porto Soluções) , CNPJ 07.087.243/0001-58, empresa executora do TC/PAC  0226/08; 
		III) julgar irregulares as contas do Sr. Geraldo Francisco de Morais,                              CPF XXX.098.531-XX, ex-prefeito municipal de Brejo Grande do Araguaia (PA) no período de        2009-2012, referentes ao Termo de Compromisso/Programa de Aceleração do Crescimento (TC/PAC) 0226/08, Siafi 648862, com fundamento no art. 1º, 16, inciso III, alínea "c", 19, caput, e 23, inciso III, da Lei 8.443/1992 c/c com os arts. 1º, inciso I, 209, inciso III, 210 e 214, inciso III, do RI/TCU, condenando-o, com solidariedade da Porto Construções Ltda.-EPP (nome de fantasia, Porto Soluções) , CNPJ 07.087.243/0001-58, empresa executora do termo de compromisso acima, ao pagamento da (s) importância (s) a seguir especificada (s) e fixando-lhes o prazo de 15 dias para que comprovem perante este Tribunal, em respeito ao art. 214, inciso III, alínea "a", do RI/TCU, o recolhimento da (s) dívida (s) aos cofres da Fundação Nacional de Saúde (Funasa) , atualizada monetariamente, e acrescida (s) de juros de mora calculados a partir da data indicada até a data do efetivo recolhimento e com o abatimento de valores acaso já satisfeitos, nos termos da legislação vigente, devido às suas condutas ilícitas (abaixo) que acarretaram irregularidades na execução físico-financeira do ajuste em tela ;
		a) irregularidade 1 atribuída ao Sr. Geraldo Francisco de Morais: não comprovação da boa e regular aplicação dos recursos repassados ao município de Brejo Grande do Araguaia (PA) por força do TC/PAC 0226/08, com impugnação integral das despesas incorridas naquele ajuste, em razão de:
	a.1.1) não apresentação da documentação probatória da regular execução das despesas; e
			a.1.2) inexecução parcial do objeto do termo em 46,1%, com paralisação da obra desde 16/11/2013, apesar da liberação da totalidade dos recursos federais previstos, que montaram em R$ 2.700.000,00, com o objeto do TC/PAC 0226/08 não atingindo a etapa útil do plano de trabalho aprovado;
	a.2) conduta do Sr. Geraldo Francisco de Morais: não comprovar a boa e regular aplicação dos recursos públicos federais, repassados por meio TC/PAC 226/2008, por não apresentar a documentação comprobatória da regular execução físico-financeiras das despesas incorridas e não executar 46,1% do objeto daquele ajuste, com o sistema de esgotamento sanitário proposto no plano de trabalho não atingindo a etapa útil preconizada;
	a.3) valor do débito devido à irregularidade 1: 
	Valor original R$
	Débito (D) / Crédito (C) 
	Data da Ocorrência

	540.000,00
	D
	6/4/2010

	540.000,00
	D
	10/9/2010

	167.919,28
	C
	22/12/2010

	270.000,00
	D
	20/6/2011

	540.000,00
	D
	20/6/2011

	810.000,00
	D
	28/11/2012

	14.344,83
	C
	14/8/2014

                 Valor atualizado do débito até 15/3/2018, com juros (peça 31) : R$ 4.497.104,05 	
	b) irregularidade 2 atribuída ao Sr. Geraldo Francisco de Morais e à empresa Porto Construções Ltda.-EPP: inclusão indevida na planilha orçamentária apresentada pela Prefeitura Municipal de Brejo Grande do Araguaia (PA) para execução do TC/PAC 226/2008 do subitem 3.2.2 (escavação mecânica de valas para assentamento de rede coletora de esgoto em profundidade superior a 4 metros e menor ou igual a 6 metros) , pago para o fornecedor de serviços, constatando-se, posteriormente, pela fiscalização da Controladoria-Geral da União/CGU (Relatório de Ação de Controle-Fiscalização 201108530/2013) que a profundidade máxima das valas e cavas daquela rede coletora chegou ao máximo de 3,5 metros (vide itens 27.3 a 27.6 da instrução do TCU à peça 12) ;
		b.1) conduta do ex-prefeito Geraldo Francisco de Morais: pagar por serviços não prestados, no âmbito do Contrato de Prestação de Serviços 23/2010, com referência ao item 3.2.2 da planilha orçamentária para execução do TC/PAC 226/2008;
	b.2) conduta da empresa Porto Construções Ltda.-EPP: receber por serviços não prestados, no âmbito do Contrato de Prestação de Serviços 23/2010, com referência ao item 3.2.2 da planilha orçamentária para execução do TC/PAC 226/2008;
	b.3) valor do débito (solidário) devido à irregularidade 2: 
	Valor original R$
	Débito (D) / Crédito (C) 
	Data da Ocorrência

	167.919,28
	D
	22/12/2010

                 Valor atualizado do débito até 15/3/2018, com juros (peça 32) : R$ 313.953,19
			IV)  	aplicar, com fundamento no art. 57 da Lei 8.443/1992 c/c o art. 267 do RI/TCU, ao Sr. Geraldo Francisco de Morais, CPF XXX.098.531-XX e à empresa Porto Construções Ltda.-EPP, CNPJ 07.087.243/0001-58, multa, fixando o prazo de 15 dias, a partir da notificação, para que, nos termos do art. 214, inciso III, alínea "a", do RI/TCU, comprovem perante este Tribunal o recolhimento aos cofres do Tesouro Nacional do valor atualizado monetariamente desde a data do acórdão que vier a ser proferido até a data do efetivo recolhimento, se for pago após o vencimento, na forma da legislação em vigor;
	V) dar ciência da deliberação aos responsáveis e, em obediência ao art. 18, § 6º, da Resolução-TCU 170/2004, ao Fundo Nacional de Saúde (Funasa) .
	VI) autorizar, desde logo, a cobrança judicial das dívidas nos termos do art. 28, inciso II, da Lei 8.443/1992 c/c o art. 219, inciso II, do RI/TCU, caso não atendida a notificação;
	VII) autorizar, desde logo, com fundamento no art. 26 da Lei 8.443/1992 c/c o art. 217 do RI/TCU, caso seja do interesse dos responsáveis, o parcelamento da dívida em até 36 (trinta e seis) parcelas, incidindo sobre cada uma os encargos legais devidos, sem prejuízo de alertá-los de que, caso optem por essa forma de pagamento, a falta de comprovação do recolhimento de qualquer parcela implicará o vencimento antecipado do saldo devedor, nos termos do art. 26, parágrafo único, da Lei 8.443/1992 c/c o art. 217, § 2º, do RI/TCU;
			VIII) encaminhar cópia do acórdão ao Procurador-Chefe da Procuradoria da República no Pará, nos termos do § 3º do art. 16 da Lei 8.443/1992 c/c o § 7º do art. 209 do RI/TCU, para adoção das medidas que entender cabíveis, alertando-o de que o voto e o relatório e da deliberação podem ser consultados no endereço www.tcu.gov.br/acordaos		;	
	IX) solicitar, com fundamento no art. 61 da Lei 8.443/1992 c/c o art. 275 do TI/TCU, à Advocacia-Geral da União, por intermédio do ministério Público junto ao TCU, a adoção das medidas necessárias ao arresto dos bens dos responsáveis julgados em débito, caso não haja, dentro do prazo estabelecido, o recolhimento das dívidas;
	X) determinar ao Ministério da Transparência, Fiscalização e Controle (ex-CGU) , com fundamento no art. 18 da lei 8.443/1992 c/c o art. 208, § 2º, do TI/TCU, que apresente a este Tribunal, no prazo de sessenta dias, informações sobre as medidas tomadas a respeito do indício de irregularidade ínsita na Constatação 6 do Relatório de Ação de Controle-Fiscalização 201108530 da CGU (peça 4, p. 130-133) , de 25/6/2013. 
 (...) 
INTRODUÇÃO
	Trata-se de Tomada de Contas Especial (TCE) instaurada pela Fundação Nacional de Saúde (Funasa) /Ministério da Saúde, em desfavor do Sr. Geraldo Francisco de Morais (CPF XXX.098.531-XX) , Prefeito municipal de Brejo Grande do Araguaia/PA entre 19/3/2009 e 31/12/2012 (peça 5, p. 23) , em razão de omissão no dever prestar contas final do TC/PAC 0226/2008, Siafi 648862 (peça 2, p. 100) , aprovado pelo Termo da Aprovação Formal do Termo de Compromisso da Funasa/TAFTC (peça 1, p. 48) , de 31/12/2008, tendo como parte integrante do termo de compromisso o Plano de Trabalho/TAFTC (peça 1, p. 41-44) , apresentado por aquela municipalidade (Compromitente) , substituído, posteriormente, por novo Plano de Trabalho (peça 1, p. 75-77) .
	O objeto do Termo de Compromisso/Programa de Aceleração do Crescimento (TC/PAC) era a implantação do Sistema de Esgotamento Sanitário do município de Brejo Grande do Araguaia (PA) (peça 1, p. 75) . Essas ações e programas estavam inseridas no Programa de Aceleração do Crescimento (PAC) , sob as condições estabelecidas, dentre outros embasamentos legais, pela Lei 11.578/2007 (Lei do PAC) , Lei 8.666/1993, Instrução Normativa (IN) 1/1997 da Secretaria do Tesouro Nacional (STN) e Portaria Funasa 544/2008.
	Neste processo, quando se referir aos atos administrativos da unidade descentralizada da Funasa no Pará (Funasa/Suest-PA) , indicar-se-á Funasa e de equipe técnica da Funasa/Suest/ Divisão de Engenharia de Saúde Pública (PA) , simplesmente Diesp-PA, órgão responsável pelo acompanhamento da execução física das obras naquela fundação.
HISTÓRICO
	O exame de mérito deste processo foi realizado pela então Secex-PA, na instrução precedente (peça 33) , tendo a respectiva proposta de encaminhamento a anuência do corpo dirigente daquela unidade (peças 34-35) e o de acordo do Ministério Público de Contas (peça 36) .
	Para contextualização dos fatos tratados neste processo e das respectivas análises já realizadas, cabe transcrever parte daquela instrução, in verbis:
HISTÓRICO
4. 	Os recursos previstos para execução do ajuste em tela foram orçados em R$ 2.842.105,27, dos quais R$ 142.105,27 correspondiam à contrapartida do Compromitente e R$ 2.700.000,00 à conta da Funasa (Compromissária) , conforme Cláusula Segunda e Cláusula Primeira do TAFTC da Funasa (peça 1, p. 46 e 48) . O valor a cargo da Compromissária foi liberado em 3 (três) parcelas, conforme quadro abaixo: 
 (...) 
5. 	O ajuste vigeu, inicialmente, de 31/12/2008 a 31/10/2009, conforme Cláusula Sétima do Termo de compromisso e respectivo Plano de Trabalho (peça 1, p. 43, 46, e 50) , sendo prorrogado "de ofício" para 16/7/2013 (peça 2, p. 138) , com prestação de contas final em 14/9/2013 (peça 4, p. 159) O 2º Termo Aditivo ao TC/PAC 226/08 (peça 1, p. 83-84) , de 11/2/2010, que contava como signatário o ex-prefeito Geraldo Francisco de Morais, tinha como objeto integrar novo Plano de Trabalho ao referido termo, com novo cronograma de execução e plano de aplicação, e o 3º Termo Simplificado (peça 1, p. 94) tinha como objeto registrar indicação orçamentária parcial de R$ 1.350.000,00 para complementação do valor pactuado.
6. 	Na instrução preliminar de citação do TCU à peça 12	, de 25/7/2017, estão circunstanciados os demais elementos do caso, constatando-se que a tomadora de contas da Funasa e a CGU fundamentaram suas opiniões nos Parecer 	Técnico Funasa 24/2014 e 48/2015 e Parecer Financeiro Funasa129/2015 (peça 3, p. 94-95 e 102-105) , verificando-se naquela instrução do TCU, dentre outras propostas de encaminhamento:
	a) quanto a Irregularidade 1, constatada na execução físico-financeira do TC/PAC 226/2008, citar o Sr. Geraldo Francisco de Morais a apresentar alegações de defesa a respeito de:
	"a.1) Irregularidade 1: não comprovação da boa e regular aplicação dos recursos públicos federais repassados ao município de Brejo Grande do Araguaia (PA) por intermédio do Termo de Compromisso/Programa de Aceleração do Crescimento (TC/PAC) 226/2008;
		b.1) conduta: não comprovar a boa e regular aplicação dos recursos públicos federais, repassados por meio TC/PAC 226/2008, em razão de:
	b.1.1) 	não apresentação da documentação probatória da regular execução das despesas; 
		b.1.2) inexecução parcial do objeto do termo em 46,1%, com paralisação da obra desde 16/11/2013, apesar da liberação da totalidade dos recursos federais previstos, que montaram em R$ 2.700.000,00";
c.1) dispositivos infringidos: Constituição Federal (art. 70, parágrafo único) , Lei 8.443/1992 (art. 8º) , art. 66 do Decreto 93.872/1986, art. 93 do Decreto-lei 200/1967, Lei 8.666/1993, no que couber, Lei 11.578/2007, art. 28 da Instrução Normativa 1/1997 da STN e Portaria Funasa 544/2008, Cláusula Terceira -Da Prestação de Contas do TC/PAC 226/2008;
		d.1) Valor do débito/crédito: 	
 (...) 
		b) quanto a Irregularidade 2, constatada na execução físico-financeira do TC/PAC 226/2008, citar, solidariamente, o ex-prefeito Sr. Geraldo Francisco de Morais e a empresa executora do ajuste, a apresentarem alegações de defesa a respeito de:
	"a.1) Irregularidade 2: inclusão indevida na planilha orçamentária apresentada pela Prefeitura Municipal de Brejo Grande do Araguaia (PA) para execução do TC/PAC 226/2008 do subitem 3.2.2 (escavação mecânica de valas para assentamento de rede coletora de esgoto em profundidade superior a 4 metros e menor ou igual a 6 metros) , pago para o fornecedor de serviços, constatando-se, posteriormente, pela fiscalização da Controladoria-Geral da União/CGU (Relatório de Ação de Controle-Fiscalização 201108530/2013) que a profundidade máxima das valas e cavas daquela rede coletora chegou ao máximo de 3,5 metros (vide itens 27.3 a 27.6 desta instrução) ;
		b.1) conduta do ex-prefeito Geraldo Francisco de Morais: pagar por serviços não prestados, no âmbito do Contrato de Prestação de Serviços 23/2010, com referência ao item 3.2.2 da planilha orçamentária para execução do TC/PAC 226/2008;
		b.2) conduta da empresa Porto Construções Ltda.-EPP: receber por serviços não prestados, no âmbito do Contrato de Prestação de Serviços 23/2010, com referência ao item 3.2.2 da planilha orçamentária para execução do TC/PAC 226/2008";
c.1) dispositivos infringidos: Constituição Federal (art. 70, parágrafo único) , Lei 8.443/1992 (art. 8º) , art. 66 do Decreto 93.872/1986, art. 93 do Decreto-lei 200/1967, arts. 62 a 64, art. 66 da Lei 8.666/1993, Cláusula Primeira do Contrato de Prestação de Serviços 23/2010 entre a Prefeitura Municipal de Brejo Grande do Araguaia (PA) e Porto Construções Ltda.-EPP;
		d.1) Valor do débito: 	
	Valor original (R$) 
	Data da Ocorrência

	167.919,28
	22/12/2010

            			              Valor atualizado até 25/7/2017, sem juros: R$ 259.603,21 (peça 10) "
7. 	Desse modo, (...) foi promovida a citação do Sr. Geraldo Francisco de Morais (...) e da empresa executora do termo, a Porto Construções Ltda.-EPP (...) 
8.	 O ex-prefeito, o Sr. Geraldo Francisco de Morais manteve-se silente.
9.	 A empresa Porto Construções Ltda.-EPP alegou (peça 26) , na pessoa de seu representante legal (peça 18) , em síntese, preliminarmente (peça 26, p. 2-7, itens 6 a 23) :
 (...) 
10. 	E no mérito, a empresa trouxe ao processo suas alegações de defesa (peça 26, p. 8-12, itens 24-48) , justificando que:
	a) "prestou os serviços regularmente, como comprovam as notas fiscais de prestação de serviço de engenharia, com atesto dos serviços executados no verso por fiscal da prefeitura (como constatado pela Funasa, peça 1, p. 125) , legitimando a execução da obra"; a obra foi iniciada em 6/4/2010 e a etapa de "movimentação de terra foi, portanto, realizada, até porque se trata de atividade necessária já no início das obras do esgotamento sanitário"; e a Funasa constatou que a obra estava executada em 56,20% na última visita técnica do órgão (20/5/52014) " (peça 26, p. 8-9, itens 28 a 30) ;
	b) a planilha orçamentária tem natureza estimativa e foi elaborada pela Prefeitura Municipal de Brejo Grande do Araguaia (PA) , e essa natureza "gera a possibilidade da ocorrência de erros e omissões, desde que em limites que não prejudiquem ou inviabilizem o projeto" e "eventuais erros e omissões na planilha de redimensionamento, na hipótese de ocorrerem, não caracterizaram, por si só, inconsistência, falha ou irregularidade, pois é o conjunto de documentos, entre eles as especificações técnicas e os projetos básicos e específicos que, em conjunto com a planilha orçamentária, definem os serviços a serem realizados" (peça 26, p. 9, itens 31 e 32) ;
	c) ocorreu um equívoco no relatório de fiscalização da ex-CGU no sentido de que a "profundidade das valas e cavas varia em função da declividade necessária para o escoamento dos efluentes, que definirá a cota de corte necessária (escavação) e o tipo de escoramento da vala, sendo ilegítimo concluir com uma única análise que a profundidade máxima "não ultrapassou 3,5 metros" naquele serviço, em um universo de 7.723 metros lineares de rede coletora de esgoto", com proposta de glosa integral dessa despesa (peça 26, p. 9, itens 33 e 34) ;
	d) a ex-CGU chegou à conclusão que toda a rede  de esgoto construída de 7.723 metros estava com escavação de no máximo 3,5m de profundidade das valas e cavas, com base em uma amostragem que não obedeceu aos critérios de evidência e materialidade para sua coleta, amostragem que não foi representativa para se chegar a uma conclusão do todo, para se indicar com segurança que a escavação da rede coletora toda ou em grande parte teria sido inferior ao que determinava o plano de trabalho aprovado, ou seja, de 4 a 6 metros de profundidade (peça 26, p. 9-10, itens 35 a 39) ; 
	e) a norma de procedimento de aceitação do Departamento Nacional de Estradas e Rodagens (DNER) preconiza um número mínimo de cinco amostras para que a probabilidade de um serviço de boa qualidade (risco do executante) seja aceitável (peça 26, p. 10, item 40 e p. 33-39) ;
	f) não houve o "dano ao erário caracterizado pelo superdimensionamento de projetos, estipulando dimensões, quantidades, e/ou qualidades de materiais ou serviços além das necessárias segundo práticas e normas de engenharia vigentes à época do projeto", (...) "definido como superfaturamento por superdimensionamento" e se tivesse ocorrido esse dano, a empresa não seria responsável por não ter elaborado o projeto do TC/PAC 0226/08 (peça 26, p. 11-12, itens 41-48) .
EXAME TÉCNICO
11. 	Verifica-se que a irregularidade/conduta (Irregularidade 2) atribuída à empresa Porto Construções Ltda.-EPP encontra-se caracterizada na instrução do TCU à peça 12, nas seguintes passagens:
"23. O Memorando 303 (peça 4, p. 118) , de 31/3/2015, da Auditoria Interna da Funasa (DF) , solicitou manifestação da Funasa a respeito das constatações de irregularidades registradas no Relatório de Ação de Controle-Fiscalização 201108530 (peça 4, 125-133) , de 25/6/2013 (peça 4, p. 131) , por ocasião de fiscalização da CGU na municipalidade em pauta, dentre as quais:
a)	 				no item 3.2-Movimentação de Terra, da planilha orçamentária apresentada pela Compromitente à CGU, houve inclusão indevida do subitem 3.2.3 ("escavação mecânica de valas para assentamento de rede coletora em profundidade superior a 4 metros e menor ou igual a 6 metros) , ficando constatado que a profundidade máxima das valas e cavas daquela rede coletora chegou ao máximo de 3,5 metros, com proposta de glosa total daquele subitem, orçado a R$ 167.919,28, pois ocorreu o superdimensionamento da planilha orçamentária (peça 4, p. 127-128, constatação 3) ;"
	"27.4.	 A Prefeitura Municipal de Brejo Grande do Araguaia (PA) firmou contrato com a empresa Porto construções Ltda.-EPP, mediante Contrato de Prestação de Serviços 23 (peça 2, p. 55-56) , de 6/4/2010, com o objetivo que aquela construtora executasse o objeto do TC/PAC 226/2008.
27.4.1 	Compulsando-se os autos, verifica-se que na prestação de contas da 1ª parcela do ajuste, a Compromitente declarou no Anexo XII-Relação de Pagamentos Efetuados, pagamentos de R$ 1.096.195,00 à construtora Porto Construções Ltda.-EPP, no período de 12/4 a 22/12/2010, resultado da liquidação das Notas Fiscais de Serviços 285 e 403, de R$ 556.200,00 e 539.995,00, respectivamente, emitidas por aquela empresa (peça 1, (peça 1, p. 162, p. 202 e peça 2, p. 7) . Esses valores foram recebidos pela Porto Construções Ltda.-EPP por conta da execução do objeto do TC/PAC 226/2008, conforme recibos à peça 1, p. 203-206 e peça 2, p. 3-6 e 8-16.
27.5.	 Como o serviço do item 3.2-Movimentação de Terra caracteriza-se como atividade a ser realizada no início de obras de construção do esgotamento sanitário e a obra encontra-se paralisada, infere-se que o subitem daquele serviço, o 3.2.3 ("escavação mecânica de valas para assentamento de rede coletora em profundidade superior a 4 metros e menor ou igual a 6 metros) , foi incluído na planilha orçamentária, foi pago à construtora no valor de R$ 167.919,28, porém não foi realizado o serviço, pois a fiscalização da CGU detectou que a profundidade máxima das valas e cavas utilizadas na obra não ultrapassou 3,5 metros. Assim, caracterizou-se o recebimento de recursos federais pela empresa Ponto Construções Ltda.-EPP por serviços não prestados, com responsabilização solidária do ex-prefeito Geraldo Francisco de Morais, que, consequentemente, pagou por serviços não executados.
27.6. 													A data da proposta desse débito solidário de R$ 167.919,28, fixa-se o último pagamento efetuado para a construtora realizado em 22/12/2010, conforme Anexo XII-Relação de Pagamentos Efetuados acima mencionado (peça 1, p. 162) , resultando na planilha de débito, a seguir:"
 (...) 
Análise em conjunto das alegações de defesa da emp. Porto Soluções quanto ao mérito da imputação de responsabilidade (itens 10-"a" a "f") 
15.	 Analisando-se em conjunto as alegações apresentadas quanto a execução do item 3.2.2 da planilha orçamentária (mérito da irregularidade 2) , verifica-se que a atividade de "movimentação de terras" para instalação da rede coletora de esgoto foi executada pela empresa, pois trata-se de atividade de caráter inicial à construção desse tipo de obra, há registro da 1ª visita in loco da Diesp-PA, em 12/6/2012, de que 45,5 % da obra estava executada, com 7.604,13 metros da rede instalada e que serviços posteriores a essa etapa mencionada estavam em execução, como a interligação de beneficiários ao sistema de esgoto (Etapa 4-Ligações Domiciliares) (peça 2, p. 110) . 
15.1. 	A defendente alega que a questão que se coloca é quanto à profundidade de escavação da rede adutora, com a fiscalização da CGU em 2013 indicando que não alcançou 3,5 m de profundidade, diante de uma profundidade de escavação prevista no plano de trabalho de 4 a 6 metros, denotando que isso poderia fragilizar toda a rede de esgotos e que a quantidade de terras movimentada paga pela Compromitente teria sido maior do que foi efetivamente executada.
15.2. 	A empresa explicou que houve equívoco nas avaliações da fiscalização da CGU quanto à profundidade das valas e cavas para instalação da rede adutora, no sentido de que não se explicitou quantas amostras foram coletadas para se chegar à conclusão que a rede coletora estava instalada a menos de 4,00 metros de profundidade, além disso, não foi indicado os trechos da rede de esgoto onde foi efetuada essa coleta. Não se podia, portanto, concluir que em toda extensão de 7.723 lineares da rede de esgoto a profundidade escavada não chegou a 3,5 metros. 
15.3.	 De acordo com os normativos de engenharia para auditoria de obras, carreados ao processo pela empresa, preconizam que pelo menos cinco amostras sejam colhidas numa obra para se inferir que um todo de um serviço pode ser rejeitado.
15.4.	 Apesar de concordar-se com as argumentações técnicas apresentadas pela empresa defendente, a citação do TCU não trata de tais aspectos. 
15.5.	 Note-se que a equipe da CGU solicitou à Funasa os processos administrativos a respeito do TC/PAC 0226/08 (processos 25100.018.465/2008-85 e 25200.017.158/2007-78) e os analisou em conjunto com o projeto técnico da obra, verificando que o novo plano de trabalho previa os seguintes serviços: Etapa 1-Serviços Preliminares, 01 unidade; Etapa 2-Estação de Tratamento de Esgoto, 01 unidade; Etapa 3-Rede coletora de esgoto, 7.723 metros; Etapa 4-Ligações Domiciliares, 934 unidades; Etapa 5- Casa do Operador, 01 unidade; Etapa 6-Instalações Elétricas, 01unidade; Etapa 7-Limpeza Final da Obra, 01 unidade. 
15.5.1. 	Como resultado, a CGU registrou em sua Constatação 003 que o plano de trabalho previa a instalação da rede coletora de esgotos em cavas e valas de profundidade máxima de 3,5 metros e havia sido incluída subitem de escavação também de 4 a 6,00 metros, o subitem 3.2.3, na planilha orçamentária, e que essas últimas profundidades não condiziam com o que havia sido programado, porém foram pagas indevidamente para a empresa Porto Soluções (peça 4, p. 127) .
15.5.2.	 Para se chegar a essa constatação, a CGU examinou o projeto do traçado da rede coletora de esgoto, a planilha de cálculo de dimensionamento da rede coletora e a planilha orçamentária, não havendo a evidência de coleta de amostras ao longo daquela rede instalada para verificação da profundidade das cavas e valas que receberam a tubulação central de esgoto (peça 4, p. 127, "Evidências") .
15.6.	 Não há registro na fiscalização que houve coleta de amostras para se verificar se a profundidade da rede coletora atingiu ao plano de trabalho/projeto básico, mas que uma outra profundidade de escavação não prevista na proposta estava incluída na planilha orçamentária e havia sido paga para a empresa executora: subitem 3.2.3: "escavação mecânica de valas para assentamento de rede coletora em profundidade superior a quatro metros e menor ou igual a seis metros".
15.7.	 Após a constatação da inclusão indevida do item 3.2.3 na planilha orçamentária, a CGU propôs a glosa dessas despesas, em decorrência do superdimensionamento daquela planilha, no valor do item 3.2.3 impugnado de R$ 167.919,28, referente à uma movimentação de volume de terras aproximadamente 19.307,73 m³, a R$ 8,70/m³ (peça 4, p. 127) . 
15.8.	 A defendente alega ainda que se porventura na planilha orçamentária houvesse a inclusão de item construtivo que não fosse condizente com o objeto do TC/PAC 0226/08 (o que chamou de dano ao erário por superfaturamento por superdimensionamento) , essa responsabilidade era da Compromitente. Quanto a esse aspecto, os argumentos apresentados pela defendente não prosperam, dado que, ao participar do processo licitatório do ajuste, teve ciência do plano de trabalho e projeto básico apresentado pela Compromitente, consequentemente da planilha orçamentária, apresentando proposta, no caso vencedora, e firmando contrato administrativo com a administração pública aderindo ao referencial daquele sistema de esgotamento preconizado.	
15.9.	 Note-se que o ofício citatório do TCU descreve a irregularidade (irregularidade 2) como "inclusão indevida na planilha orçamentária" do subitem 3.2.3, serviço pago pela Compromitente para a empresa indevidamente, pois não foi realizado, porque foi executado cavas e valas de no máximo 3,5 metros de profundidade. Portanto, a empresa executora recebeu por serviços não entregues, ou seja, pelo serviço descrito no subitem 3.2.3 da planilha orçamentária, não realizado.
15.10. 			Desse modo, rejeitam-se as alegações de defesa da empresa Porto Soluções (mérito) , que trataram da execução em si dos serviços que o TCU sustenta que não foram prestados no âmbito do TC/PAC 0226/08. (Grifos acrescidos) (Negrito original) 
O então Ministro-Relator José Múcio Monteiro, todavia, determinou a restituição dos autos à então Secex/PA para que promovesse medidas preliminares (diligências) com vistas a obtenção de documentação ausente destes autos, bem como realizasse nova citação, caso necessário (peça 37) .
Aquela unidade técnica realizou diligência à Funasa para que encaminhasse "os projetos e planilhas orçamentárias do termo de compromisso TC/PAC 0226/08, firmado com a prefeitura municipal de Brejo Grande do Araguaia/PA" (peças 38-39) .
Em resposta, a Funasa apresentou expediente por meio do qual noticia o envio em anexo do projeto e planilhas orçamentárias daquele ajuste (peça 42 - documentação anexa constante como "item não digitalizável", ora juntado aos autos na peça 44) . 
EXAME TÉCNICO
	Para contextualização das lacunas que se pretendeu suprir com a realização da medida preliminar mencionada, cabe transcrever o teor do Despacho do então Exmo. Ministro-Relator José Múcio Monteiro, in verbis:
2. Após análise das alegações de defesa da empresa contratada para execução das obras (Porto Construções Ltda. - EPP) , a Secex/PA propôs (peça 33) , entre outras providências, condenar Geraldo Francisco de Morais, em solidariedade com a citada empresa, ao recolhimento de R$ 167.919,28 (22/12/2010) , decorrentes de pagamento por serviços não prestados. A unidade instrutiva considerou, em síntese, que foi incluído indevidamente na planilha orçamentária do ajuste e posteriormente pago custo afeto a "escavação mecânica de valas para assentamento de rede coletora de esgoto em profundidade superior a 4 metros e menor ou igual a 6 metros". Entretanto, a Controladoria-Geral da União (CGU) teria constatado que a profundidade das valas e cavas da rede coletora chegou ao máximo de 3,5 metros. 
3. Ocorre que aquela constatação da CGU decorreu da análise do projeto de traçado da rede coletora e não da efetiva inspeção in loco do que efetivamente foi executado. Inclusive, a Secex/PA afirma que "a atividade de 'movimentação de terras' para instalação da rede coletora de esgoto foi executada pela empresa, pois trata-se de atividade de caráter inicial à construção desse tipo de obra, há registro da 1ª visita in loco da Diesp-PA, em 12/6/2012, de que 45,5% da obra estavam executados, com 7.604,13 metros da rede instalada e que serviços posteriores a essa etapa mencionada estavam em execução, como a interligação de beneficiários ao sistema de esgoto". Ora, se a própria unidade instrutiva verificou que algo foi executado, não se pode concluir que a empresa recebeu por serviços não prestados. Não constam dos autos os projetos e planilhas orçamentárias avaliados pela CGU. Dessa forma, não é possível verificar se houve, por exemplo, duplicidade de pagamentos, sendo o segundo decorrente da inclusão indevida de item na planilha de custos. 
Em consequência, determino a restituição dos autos à Secex/PA para que essa unidade promova as diligências pertinentes a fim de que sejam juntados aos autos os projetos e planilhas orçamentárias do termo de compromisso em exame, bem como realize nova citação, caso necessário. (Grifos e negritos acrescidos) 
Passa-se ao exame dos novos elementos juntados aos autos em decorrência da diligência à Funasa (peça 44) . O documento intitulado "Projeto de implantação de sistema de coleta, transporte e tratamento de esgoto - no município de Brejo Grande do Araguaia" descreve a apresentação do projeto básico e a justificativa da concepção adotada e é composto dos seguintes documentos: memorial descritivo, memória de cálculo, especificações técnicas, planilha orçamentária e cronograma físico-financeiro. Embora o ofício da prefeitura à Funasa que encaminhou o projeto relacione, ainda, outros documentos constantes no projeto (plantas e ART do responsável técnico) , estes não constam da documentação contida na resposta à diligência ora em exame, podendo ser relevada essa ausência já que não impede a avaliação que se realiza nesta instrução. A seguir, sintetizam-se informações acerca da questão objeto de análise: "escavação mecânica de valas para assentamento de rede coletora de esgoto".
No memorial descritivo, há indicação de que seria implantada uma extensão de 7.723,09 metros de rede coletora de esgoto sanitário (p. 9) .
Na memória de cálculo, há indicação apenas da profundidade mínima da rede coletora de esgoto sanitário, adotando-se 1,05 m (p. 13) .
Nas especificações técnicas relativas à rede coletora (p. 38-39 e 44) , mais precisamente em relação aos métodos construtivos, destacam-se as seguintes informações:
4.4.6 - Escavação 
A escavação compreende a remoção de qualquer material abaixo da superfície natural do terreno, até as linhas e cotas especificadas no Projeto Técnico e ainda a carga, transporte e descarga do material nas áreas de bota-fora e depósitos previamente aprovados pela Fiscalização. A obtenção da área para bota-fora do material excedente é de competência da Empreiteira. 
A largura das valas variará de acordo com a profundidade a ser escavada, conforme mostrado no quadro a seguir. (as profundidades das valas indicadas para o cálculo das larguras das valas foram: 1 - 1,5; 1 - 2; 2 - 4) .
 (...) 
A escavação poderá ser manual ou mecânica, em função das interferências existentes, a critério da empreiteira.
 (...) 
Na eventualidade de ser encontrado, na profundidade de execução, da rede coletora, terreno natural ou aterro de fundação impróprio que ajuízo da Fiscalização possa dar lugar a futuras lesões, serão executadas, por conta da Empreiteira, sondagens suplementares e ensaios que permitam estudar e projetar a solução tecnicamente mais conveniente para construção da obra no trecho em questão (determinação da natureza e extensão das camadas inferiores do solo, do recalque admissível, da curva das pressões, dos módulos de elasticidade e da carga de ruptura do terreno em exame) .
 (...) 
Se no decorrer da escavação for atingido terreno rochoso, será este desmontado a fogo quando se apresentar sob a forma maciça e contínua ou simplesmente retirado quando constituído por matacões até 0,5m. A autorização do órgão competente para transporte e uso de explosivos, deverá ser encaminhada à Fiscalização, antes do início das detonações.
 (...) 
Quando da escavação em terreno de boa qualidade tiver atingido a cota indicada no Projeto, será feita a regularização e limpeza do fundo da vala. Caso ocorra a presença de água, a escavação deverá ser ampliada para conter o lastro.
 (...) 
Quando o greide final da escavação estiver em terreno, cuja tensão admissível for insuficiente para servir como fundação direta, a escavação deverá continuar até uma profundidade cujo solo tenha tensão admissível suficiente.
4.4.9 - Assentamento de Tubulações e Colocações de Peças
 (...) 
A Empreiteira deverá apresentar a Fiscalização o croqui (em AUTOCAD) de cada trecho que será executado, com cotas, profundidades, inclinações, etc., pois através deles se fará o acompanhamento. Assim, ao final da execução o trecho será medido e assinado pelos engenheiros responsáveis da FISCALIZAÇÃO e da EMPREITEIRA. Caso haja qualquer modificação no trecho liberado, deverá ser feito novo croqui, pela EMPREITEIRA, contendo tais alterações. (Grifos acrescidos) 
Na planilha orçamentária, estava previsto para a rede coletora de esgoto a realização dos seguintes serviços de escavação na movimentação de terra:
	Item
	Serviço
	Unid.
	Quant.
	$ Unit.
	R$ Total

	3.2.1
	Escavação Mecânica de valas e cavas para assentamento de rede coletora de esgoto em solo de 1ª categoria, profundidade até 2,00 m
	m3
	7.604,13
	6,62
	50.316,53

	3.2.2
	Escavação Mecânica de valas e cavas para assentamento de rede coletora de esgoto em solo de lª categoria, profundidade > 2,00 m < 4,00 m
	m3
	11.406,20
	7,74
	88.226,92

	3.2.3
	Escavação Mecânica de valas e cavas para assentamento de rede coletora de esgoto em solo de 1ª categoria, profundidade > 4,00 m < = 6,00 m
	m3
	19.010,33
	8,70
	165.332,80

Como se percebe, embora as especificações técnicas relativas à rede coletora indiquem profundidades das valas de 1 a 4 metros, a planilha orçamentária trouxe um subitem de custo com profundidades maiores (e preços mais onerosos, consequentemente) , o que corrobora o apontamento de que serviços com aquela natureza - subitem 3.3.3 - foram incluídos indevidamente na planilha orçamentária.
Ante a ausência de elementos probantes por parte dos responsáveis de que os serviços em comento foram devidamente executados, a glosa integral dos respectivos valores faz-se necessária, por configurar a inexecução do serviço de escavação mecânica de valas e cavas de 19.010,33 m3 enquadrados no subitem 3.2.3.
Conforme analisado na instrução precedente (peça 33) e registrado no Despacho do Relator (peça 37) , a então Secex-PA verificou que algo foi executado ao afirmar que "a atividade de 'movimentação de terras' para instalação da rede coletora de esgoto foi executada pela empresa, pois trata-se de atividade de caráter inicial à construção desse tipo de obra, há registro da 1ª visita in loco da Diesp-PA, em 12/6/2012, de que 45,5% da obra estavam executados, com 7.604,13 metros da rede instalada e que serviços posteriores a essa etapa mencionada estavam em execução, como a interligação de beneficiários ao sistema de esgoto". Ou seja, a movimentação de terra se deu a partir da execução, entre outros, dos serviços de escavação mecânica de valas e cavas para assentamento de rede coletora de esgoto, cuja extensão aferida na referida vistoria in loco é compatível com a prevista no memorial descritivo do projeto. Veja-se que não se trata de pagamento em duplicidade, mas de pagamento por item de serviços não executado. Ademais, a declaração da Secex-PA de que os serviços preliminares foram realizados não significa que houve escavação de vala entre 4 m e 6 m de profundidade (item de serviços 3.2.3) . Considera-se a execução, portanto, apenas dos volumes indicados para os serviços de escavação mecânica de valas e cavas enquadrados nos subitens 3.2.1 e 3.2.2.
A irregularidade (2) atribuída a ambos os responsáveis (débito solidário do ex-gestor e da empresa) foi assim descrita na citação, sinteticamente: inclusão indevida na planilha orçamentária apresentada pela prefeitura do subitem 3.2.3 (escavação mecânica de valas para assentamento de rede coletora de esgoto em profundidade superior a 4 metros e menor ou igual a 6 metros) , pago para o fornecedor de serviços, constatando-se, posteriormente, pela fiscalização da CGU (Relatório de Ação de Controle-Fiscalização 201108530/2013) que a profundidade máxima das valas e cavas daquela rede coletora chegou ao máximo de 3,5 metros.
Observando o teor do referido relatório de fiscalização, observa-se que o apontamento da CGU de que o subitem de custo fora incluído irregularmente na planilha orçamentária contratada se deu a partir do exame documental, e não por meio de inspeção física na obra, conforme bem ressaltado no Despacho do Relator ao deixar assente que a "constatação da CGU decorreu da análise do projeto de traçado da rede coletora e não da efetiva inspeção in loco do que efetivamente foi executado". Os documentos levados em consideração foram o projeto básico e as planilhas orçamentária e de cálculo de dimensionamento da rede coletora de esgoto. Transcreve-se a seguir o trecho do relatório acerca do assunto (peça 4, p. 128) :
Com a finalidade de averiguar se os quantitativos de serviços relativos à rede coletora de esgoto constantes na planilha orçamentária foram calculados adequadamente foi realizada análise na planilha de cálculo de dimensionamento da rede coletora de esgoto, disponibilizada pela prefeitura, e ficou constatado que a profundidade máxima de escavação de valas era de 3,50 metros, portanto, o subitem 3.2.3 - "escavação mecânica de valas para assentamento de rede coletora em profundidade superior a quatro metros e menor ou igual a seis metros" foi incluído irregularmente na planilha orçamentária contratada. 
Por este motivo este item será totalmente glosado e considerado como prejuízo, em decorrência de superdimensionamento da planilha orçamentária (...) (Grifos acrescidos) 
Em que pese não se encontrar neste processo um desses documentos levados em consideração pelo Controle Interno (a planilha de cálculo de dimensionamento da rede coletora de esgoto) , observa-se que o apontamento da CGU se limitou à constatação acerca da profundidade máxima de escavação de valas, não trazendo elementos que possibilitariam aferir o real volume de serviços de escavação mecânica de valas e cavas para assentamento de rede coletora de esgoto em solo de lª categoria (estimado em torno de 38 mil m3 na planilha orçamentária - vide item 10.4 desta instrução) . 
Portanto, não houve amostragem (como entendeu a defesa da empresa) a partir de inspeção in loco, mas sim a análise dos projetos/planilhas, que realmente não apontam para a necessidade de serviços de escavação mecânica de valas e cavas na profundidade indicada para o item de custo vergastado. A inadequação da quantidade de serviços de escavação na planilha orçamentária é inferida a partir da constatação de que o serviço questionado não ocorreu.
Com base na diferença entre o projeto e a planilha orçamentária (um prevendo aquela profundidade, a outra não) concluiu-se pelo débito. Sabe-se que a profundidade impacta no custo unitário dos serviços (quanto mais profundo mais oneroso) e na quantidade deles (no volume - m3) e que, conforme destacado anteriormente (no item 10.3) , a empresa deveria apresentar croqui de cada trecho informando a profundidade realizada. Então, à luz do ônus da prova do gestor, aplicável também à empresa contratada, os responsáveis deveriam apresentar, o que não ocorreu, o croqui (em AUTOCAD) de cada trecho que foi executado, com cotas, profundidades, inclinações etc., acompanhado das medições atestadas pelo engenheiro responsável pela fiscalização, com vistas a provar a real profundidade dos serviços executados e, por conseguinte, afastar a suspeita de que a planilha orçamentária estava incorreta (com a inclusão indevida do subitem em comento) , discrepante com o que fora planejado (projeto) .
Com a corroboração do apontamento da CGU (após análise do projeto ora acostado aos autos) , poder-se-ia questionar a glosa de todo o valor correspondente ao subitem 3.2.3 como não executado somente pelo fato de o projeto não prever aquela profundidade. Todavia, para isso, caberia aos responsáveis evidenciar (quantitativamente) a execução da quantidade de serviço atribuída àquele subitem (no volume indicado na planilha) , bem como demonstrar (qualitativamente) que fora executado na profundidade contratada. Em ambos os casos, não foram apresentados elementos probantes.
Resumindo, a constatação da irregularidade 2 se deu a partir da avaliação documental (projeto/planilhas) e foi de que a profundidade máxima das valas e cavas utilizadas na obra não ultrapassou 3,5 metros. Ante a ausência de elementos probantes por parte dos responsáveis de que os serviços de escavação mecânica de valas e cavas de 19.010,33 m3 enquadrados no subitem 3.2.3 foram devidamente executados, considera-se como prejuízo ao erário o montante a ele atribuído.
Com efeito, o débito relativo à irregularidade 2 é de R$ 167.919,28, valor este que deve ser abatido do débito relativo à irregularidade 1, como proposto na instrução precedente (peça 33) , sob pena de ocorrer bis in idem.  
CONCLUSÃO
Em face da análise promovida na seção "Exame Técnico", em especial das peças relativas à resposta da diligência à Funasa (peças 42 e 44) , verificou-se que persiste o montante do débito relativo à irregularidade 2 de R$ 167.919,28, valor este que deve ser abatido do débito relativo à irregularidade 1, como proposto na instrução precedente (peça 33) , sob pena de ocorrer bis in idem (itens 9-21 desta instrução) .
Incorpora-se a esta instrução as análises (das alegações de defesa, da boa-fé dos responsáveis e da prescrição da pretensão punitiva do TCU) , conclusão e encaminhamento contidos na instrução precedente (peça 33) , com os ajustes necessários em virtude da análise ora realizada. Assim, registra-se a seguir a análise da prescrição da pretensão punitiva do TCU e da ausência de boa-fé dos responsáveis, bem como a conclusão das análises deste processo.
No presente caso, os atos irregulares caracterizados pela instrução do TCU (peça 12) foram praticados: 
	a) irregularidade 1: em 16/11/2013, por ocasião da 5ª visita técnica in loco da Diesp-PA, constatou-se que a obra estava inacabada, paralisada e não havia alcançado a etapa útil preconizada no plano de trabalho, com ciência da irregularidade ao ex-prefeito Geraldo Francisco de Morais em 10/9/2014, antes portanto do transcurso de mais de 10 anos entre a constatação da irregularidade 1 e data da ciência ao responsável (vide itens 17 a 20 da instrução do TCU à peça 12) , não havendo prescrição da pretensão punitiva do TCU, conforme Código Civil, art. 205; 
	b) irregularidade 2: em 25/6/2013 a fiscalização in loco da ex-CGU constatou a irregularidade 2, com ciência do ilícito aos responsáveis solidários, a empresa Porto Soluções o exprefeito Geraldo Francisco de Morais, em 5/10/2017 e 27/11/2017, respectivamente, e ainda que os últimos pagamentos efetuados para empresa construtora serem de 22/10/2010, transcorreram-se menos de 10 anos antes da constatação daquela irregularidade e a ciência dos responsáveis solidários (vide itens 7 e 10) desta instrução, não havendo prescrição da pretensão punitiva do TCU, conforme Código Civil, art. 205. 26. 
Reconhecida a interrupção do prazo prescricional para as irregularidades 1 e 2, nos termos do art. 202, inciso I, do Código Civil, inexiste no presente processo óbice ao exercício da ação punitiva por parte deste Tribunal.
Em relação ao gestor, observe-se que em se tratando de processo em que a parte interessada não se manifestou acerca das irregularidades imputadas, não há elementos para que se possa efetivamente aferir e reconhecer a ocorrência de boa-fé na conduta do responsável, podendo este Tribunal, desde logo, proferir o julgamento de mérito pela irregularidade das contas, conforme preceitua o art. 202, §§ 2º e 6º do Regimento Interno do TCU. Esse entendimento está amparado nos Acórdãos TCU 133/2015, 2.455/2015 e 3.604/2015, todos da 1ª Câmara e relatados pelo Ministro Bruno Dantas, e nos Acórdão 5070/2015-TCU-Segunda Câmara, relatado pelo Ministro André de Carvalho e 2.424/2015-Plenário, relatado pelo Ministro Benjamin Zymler.
Quanto à empresa, importante salientar que, conforme jurisprudência desta Corte de Contas, não reconhecida a boa-fé na conduta da pessoa física responsável pelo débito apurado, não há razões, em termos de isonomia, economia processual e fundamento jurídico, para que seja conferida oportunidade preliminar de recolhimento de débito (art. 202, § 3º, do Regimento Interno/TCU) à pessoa jurídica responsabilizada solidariamente pelo dano (em face da impossibilidade de avaliação da boa-fé deste tipo de ente) , devendo o Tribunal, desde logo, proferir o julgamento definitivo de mérito pela irregularidade das contas (Acórdão 2649/2015-TCU-Segunda Câmara, relatado pela Ministra Ana Arraes) .
		Tendo em vista que houve a citação dos responsáveis, analisadas e rejeitadas as alegações de defesa da empresa Porto Soluções e transcorrido o prazo regimental fixado e mantendo-se inerte o ex-prefeito responsável o Sr. Geraldo Francisco de Morais, impõe-se que este seja considerado revel, dando-se prosseguimento ao processo, de acordo com o art. 12, § 3º, da Lei 8.443/1992. Propõe-se, por conseguinte, o julgamento pela irregularidade das contas dos responsáveis com fundamento no art. 16, inciso III, alínea "c" da Lei 8.443/1992, condenando-os em débito pelos valores citados (matriz de responsabilização em anexo à esta instrução, cópia da peça 30 com ajustes necessários) .
		Propõe-se também encaminhar cópia da deliberação que vier a ser proferida, bem como do relatório e do voto que a fundamentarem, ao Procurador-Chefe da Procuradoria da República no Estado do Pará, nos termos do § 3º do art. 16 da Lei 8.443/1992, dentre outras propostas de encaminhamento.
PROPOSTA DE ENCAMINHAMENTO
	Ante o exposto, submetem-se os autos à apreciação, para envio ao Ministério Público junto ao TCU, e posterior encaminhamento ao Gabinete do Exmo. Sr. Ministro-Relator Raimundo Carreiro, com a seguinte proposta:
30.1.	considerar revel, para todos os efeitos, o Sr. Geraldo Francisco de Morais (CPF XXX.098.531-XX) , dando-se prosseguimento ao processo, nos termos dos arts. 12, § 3º, da Lei 8.443/1992 e 202, § 8º, do Regimento Interno do TCU;
30.2.	rejeitar as alegações de defesa apresentadas pela construtora Porto Construções Ltda.-EPP (CNPJ 07.087.243/0001-58) ;
30.3.	julgar irregulares, 			com fundamento nos arts. 1º, inciso I, 16, inciso III, alínea "c", 19, caput, e 23, inciso III, alínea "a", da Lei 8.443/1992 c/c os arts. 1º, inciso I, e 209, inciso III, do Regimento Interno do TCU, as contas do Sr. Geraldo Francisco de Morais (CPF XXX.098.531-XX) e da empresa Porto Construções Ltda.-EPP (CNPJ 07.087.243/0001-58) , em vista do disposto nos arts. 16, § 2º, da Lei 8.443/1992 e 209, §§ 5º e 6º, do Regimento Interno do TCU, condenando-os, solidariamente, conforme o caso, ao pagamento das quantias a seguir especificadas (parte solidariamente) , com a fixação do prazo de quinze dias, a contar das notificações, para comprovarem, perante o Tribunal (art. 23, inciso III, alínea "a", da Lei 8.443/1992, c/c o art. 214, inciso III, alínea "a", do Regimento Interno do TCU) , o recolhimento das dívidas aos cofres da Fundação Nacional de Saúde, atualizadas monetariamente e acrescidas dos juros de mora, calculados a partir das datas discriminadas, até a data do recolhimento, na forma da legislação em vigor:
	Responsável: Geraldo Francisco de Morais (CPF XXX.098.531-XX) 
	VALOR ORIGINAL (R$) 
	Débito (D) / Crédito (C) 
	DATA DA OCORRÊNCIA

	540.000,00
	D
	6/4/2010

	540.000,00
	D
	10/9/2010

	167.919,28
	C
	22/12/2010

	270.000,00
	D
	20/6/2011

	540.000,00
	D
	20/6/2011

	810.000,00
	D
	28/11/2012

	14.344,83
	C
	14/8/2014

                 Valor atualizado do débito com juros até 10/11/2020: R$ 4.865.095,79 (peça 45) .
	Responsáveis: Geraldo Francisco de Morais (CPF XXX.098.531-XX) em solidariedade com a empresa Porto Construções Ltda.-EPP
	VALOR ORIGINAL (R$) 
	DATA DA OCORRÊNCIA

	167.919,28
	22/12/2010

                 Valor atualizado do débito com juros até 10/11/2020: R$ 339.308,80 (peça 46) .
30.4.	aplicar, individualmente, ao Sr. Geraldo Francisco de Morais (CPF XXX.098.531-XX) e à empresa Porto Construções Ltda.-EPP (CNPJ 07.087.243/0001-58) a multa prevista nos arts. 19, caput, e 57 da Lei 8.443/1992 c/c os arts. 210, caput, e 267 do Regimento Interno do TCU, fixando-lhes o prazo de 15 (quinze) dias, a contar da notificação, para que comprovem perante o Tribunal (art. 23, inciso III, alínea "a", da Lei 8.443/1992, c/c o art. 214, inciso III, alínea "a", do Regimento Interno do TCU) o recolhimento da dívida aos cofres do Tesouro Nacional, atualizada monetariamente desde a data do acórdão até a do efetivo recolhimento, se for paga após o vencimento, na forma da legislação em vigor;
30.5.	autorizar, desde logo, com fundamento nos art. 28, inciso II, da Lei 8.443/1992, a cobrança judicial das dívidas, caso não atendidas as notificações, conforme prevê o 219, inciso II, do Regimento Interno do TCU;
30.6.	autorizar, desde logo, o pagamento das dívidas em até 36 (trinta e seis) parcelas mensais e consecutivas, nos termos do art. 217 do Regimento Interno, caso solicitado pelos responsáveis, fixando-se o vencimento da primeira parcela em quinze dias, a contar do recebimento da notificação, e o das demais a cada trinta dias, devendo incidir sobre cada parcela, os encargos legais devidos, na forma prevista na legislação em vigor; 
30.7.	 alertar os responsáveis de que a falta de comprovação do recolhimento de qualquer parcela importará o vencimento antecipado do saldo devedor, nos termos do § 2º do art. 217 do Regimento Interno deste Tribunal;
30.8.	encaminhar cópia do Acórdão que vier a ser proferido, bem como do relatório e do voto que o fundamenta, ao Procurador-Chefe da Procuradoria da República no Estado do Pará, para a adoção das medidas que entender cabíveis, em conformidade com o art. 16, § 3º, da Lei 8.443/1992 c/c o art. 209, § 7º, do Regimento Interno do TCU, informando-lhes que a presente deliberação, acompanhada do Relatório e do Voto que a fundamenta, está disponível para a consulta no endereço www.tcu.gov.br/acordaos, além de esclarecer que, caso requerido, o TCU poderá fornecer sem custos as correspondentes cópias, de forma impressa;
30.9.	encaminhar cópia do Acórdão que vier a ser proferido à Fundação Nacional de Saúde e aos responsáveis, para ciência, informando que a presente deliberação, acompanhada do Relatório e do Voto que a fundamenta, está disponível para a consulta no endereço www.tcu.gov.br/acordaos, além de esclarecer que, caso requerido, o TCU poderá fornecer sem custos as correspondentes cópias, de forma impressa.
2.	Em parecer (peça 50) , o representante do Ministério Público junto ao Tribunal manifestou sua aquiescência em relação à proposta acima.
É o Relatório.

não há.

Subprocurador-Geral Lucas Rocha Furtado.

TOMADA DE CONTAS ESPECIAL. REVELIA DE UM DOS RESPONSÁVEIS SOLIDÁRIOS. AUSÊNCIA DE ELEMENTOS QUE PERMITAM RECONHECER A BOA-FÉ DO RESPONSÁVEL. REJEIÇÃO DAS ALEGAÇÕES DE DEFESA APRESENTADAS POR OUTRO REPONSÁVEL. CONTAS IRREGULARES. CONDENAÇÃO AO RESSARCIMENTO DO DÉBITO. MULTA. AUTORIZAÇÃO DE COBRANÇA JUDICIAL E PARCELAMENTO DA DÍVIDA. ENVIO DE CÓPIAS AOS INTERESSADOS.

TOMADA DE CONTAS ESPECIAL (TCE)

Secretaria de Controle Externo de Tomada de Contas Especial (SecexTCE).

Trata-se de Tomada de Contas Especial (TCE) originalmente instaurada pela Fundação Nacional de Saúde (Funasa) , em desfavor do Sr. Geraldo Francisco de Morais (CPF 061.098.531-00) , ex-prefeito de Brejo Grande do Araguaia/PA no período de 19/3/2009 a 31/12/2012 (peça 5, p. 23) , em razão de omissão no dever prestar contas final do TC/PAC 0226/2008, Siafi 648862 (peça 2, p. 100) , cujo objeto foi a implantação do Sistema de Esgotamento Sanitário no referido município (peça 1, p. 75) .
2.	Promovida a citação do Sr. Geraldo Francisco de Morais, por meio do Ofício 1994/2017-TCU/SECEX-PA, recebido em seu endereço em 27/11/2017 (peça 16) , o responsável manteve-se silente.
3.	A contratada Porto Construções Ltda.-EPP foi citada pelo Ofício 1757/2017-TCU/SECEX-PA, recebido em 5/10/2017 (peça 22) , e na sequência apresentou alegações de defesa (peça 26) , na pessoa de seu representante legal (peça 18) , que podem ser resumidas nos seguintes pontos:
	a) a pretensão punitiva e a ressarcitória prescreveram, uma vez decorridos mais de 5 (cinco) anos da data do último pagamento para a construtora (22/12/2010	) ;
	b) a omissão no dever de prestar contas do gestor responsável pela administração municipal de Brejo Grande do Araguaia/PA não autoriza sua responsabilização por mera presunção de prejuízo ao erário, pois isso contraria os princípios do contraditório e da ampla defesa;
	c) o ônus da prova de sua responsabilidade como terceiro contratado é do Tribunal de Contas da União;
	d) o relatório do tomador de contas da Funasa e o do Ministério da Transparência (ex- CGU) , incluindo o relatório de ação de controle-fiscalização, não apontaram responsabilidade ou qualquer ato irregular doloso ou culposo por parte da contratada; 
	e) os serviços de engenharia foram prestados regularmente, como comprovam as notas fiscais com atesto no verso, dado por fiscal da prefeitura (peça 1, p. 125) , tendo sido constatado pela Funasa a execução de 56,20% em sua última visita técnica (20/5/52014) ;
	f) a planilha orçamentária tem natureza estimativa e eventuais erros e omissões não caracterizam, por si só, inconsistência, falha ou irregularidade, pois é o conjunto de documentos que define os serviços a serem realizados;
	g) a alegação do relatório de fiscalização no sentido de que a profundidade máxima das valas não ultrapassou 3,5 metros é infundada, pois foi feita em um universo de 7.723 metros lineares de rede coletora de esgoto, o que exige uma amostragem mais representativa que a adotada (mínimo cinco) para se chegar a uma conclusão segura a esse respeito; 
	h) o dano ao erário decorrente do alegado superdimensionamento de projetos é insubsistente, segundo as práticas e normas de engenharia vigentes à época; mesmo se a lesão tivesse ocorrido, a empresa não seria responsável por não ter elaborado o projeto do TC/PAC 0226/08.
4.	Em relação ao primeiro ponto, levando-se em conta que o rol das causas suspensivas e interruptivas, é possível afirmar que os prazos de prescrição da pretensão punitiva e ressarcitória efetivamente não transcorreram no caso em exame, tanto sob a ótica do Supremo Tribunal Federal (Lei nº 9.873/99) , quanto a do entendimento fixado no Acórdão 1441/2016-TCU-Plenário (Código Civil) .  Deste modo, acolho a conclusão uniforme da Unidade Técnica e do Ministério Público junto a este Tribunal a respeito da questão. Como consequência, a matéria em exame pode ser apreciada no presente feito sem que haja necessidade de sobrestamento.
5.	Inicialmente, quanto ao mérito, devo afirmar que é necessário que o Sr. Geraldo Francisco de Morais seja considerado revel, dando-se prosseguimento ao processo, de acordo com o art. 12, § 3º, da Lei 8.443/1992, uma vez que se manteve silente a respeito de sua omissão no dever de comprovar a boa e regular aplicação dos recursos públicos federais repassados por meio do Termo de Compromisso/Programa de Aceleração do Crescimento (TC/PAC) 226/2008.
6.	No tocante à outra irregularidade que foi atribuída a ele e à empresa contratada, ela diz respeito à inclusão de serviços pagos e não executados efetivamente, pois, segundo o Relatório de Ação de Controle-Fiscalização 201108530/2013, a profundidade máxima das valas e cavas da rede coletora chegou ao máximo de 3,5 metros, ou seja, muito aquém do previsto no orçamento proposto, que era de mais de quatro até seis metros. 
7.	No tocante ao alegado pela empresa contratada em relação a esse ponto, entendo que este Tribunal, no exercício de sua competência constitucional, não se vincula à análise feita por nenhuma outra instância e tem jurisdição própria e privativa sobre as pessoas e matérias sujeitas a ela, de forma a abranger inclusive terceiros contratados, nos termos dos arts. 4º e 5º de sua Lei Orgânica.
8.	Importante ressaltar que a responsabilização solidária da contratada não decorreu da omissão no dever de apresentar contas dos recursos repassados, mas da disparidade entre o que foi executado e o previsto no item 3.2.2. da planilha orçamentária do TC/PAC 226/2008 ("escavação mecânica de valas para assentamento de rede coletora em profundidade superior a 4 metros e menor ou igual a 6 metros") . Como já descrito acima, a fiscalização da CGU constatou uma profundidade máxima de 3,5 metros nas valas e cavas da obra, apesar da contratada ter recebido pagamentos a maior, como se o previsto na avença tivesse sido efetivamente executado (peça 16) .
9.	Como é fácil perceber, levando-se em conta o objeto (implantação do Sistema de Esgotamento Sanitário) , trata-se de serviço fundamental para o prosseguimento de todo o restante da obra. A necessidade de glosa do valor pago à prestadora dos serviços se deu em razão dessa disparidade, havida entre o previsto no projeto (plano de trabalho) e o descrito na planilha orçamentária, que serviu de parâmetro para o pagamento. 
10.	Como se pode ver, a constatação da irregularidade pela CGU, na verdade, fundamentou-se na análise da documentação da obra e na constatação in loco de que o plano de trabalho estava sendo executado com valas e cavas de no máximo 3,5 metros de profundidade, o que discrepava do previsto na planilha orçamentária que, ao final, acabou servindo como base para o pagamento de um serviço mais oneroso e efetivamente não prestado. Além disso, os responsáveis não assumiram o ônus de apresentar, no momento processual oportuno, provas que pudessem contradizer o constatado pelo órgão de controle interno. Logo, não é possível acolher as alegações de defesa da empresa contratada por ausência de prova em contrário. 
11.	Diante de todos esses elementos, entendo que o julgamento pela irregularidade das contas deve ocorrer desde já, pois os elementos dos autos não se enquadram nos §§ 3º e 4º do art. 202 do Regimento Interno.  Reconheço ainda que os indícios autorizam a aplicação de multa proposta.
12.	Diante de todo o exposto, acolho os pareceres, tomo todos os argumentos uniformes e convergentes como parte das presentes razões de decidir, e Voto por que o Tribunal adote o Acórdão que ora submeto à consideração deste Colegiado.
TCU, Sala das Sessões, em 13 de julho de 2021.
RAIMUNDO CARREIRO
Relator